---
title: "Informe Contexto Demográfico Nacional"
author: "Alejandro Brenes, Santiago Fernández, Eyeri Méndez y Erick Venegas"
date: "`r Sys.Date()`"
output: html_document
---

Se cargan las librerías necesarias.

```{r librerias}
pacman::p_load(dplyr,
               ggplot2,
               lubridate,
               readxl,
               RColorBrewer,
               tidyr,
               tidyverse
)
```

## Variación de la población

### Población total

```{r pob_total}
# Se cargan los datos de la población en Costa Rica publicados por el INEC
# Además, se eliminan las primeras 5 filas
pob.total <- suppressMessages(read_excel("data/Poblacion_CR.xlsx", sheet = 3))[-(1:5), ]

# Se eliminan las últimas 6 filas
pob.total <- pob.total[1:(nrow(pob.total) - 6), ]

# Se cambia el nombre de las columnas
colnames(pob.total) <- c("anno", "total", "hombres", "mujeres")

# El año 2022 está escrito como 2022a/, por lo que se arregla
pob.total$anno[73] <- "2022"

# Se convierten las columnas a tipo numérico
pob.total[] <- lapply(pob.total, as.numeric)

# Se dejan los datos para los años del 2000 al 2024
pob.total <- pob.total %>% 
  filter(anno >= 2000 & anno <= 2024)

# Se grafica la población total de Costa Rica desde el 2000 hasta el 2024
ggplot(pob.total, aes(x = anno, y = total / 1000000)) +
  geom_line(color = "salmon", linewidth = 1) +
  geom_point(color = "purple2", size = 1.5) +
  labs(x = "Año", y = "Población en millones") +
  theme_minimal()
```

### Tasa de crecimiento

```{r tasa_crec}
# Se cargan los datos de la tasa de crecimiento en Costa Rica publicados por el INEC
tasa.crec <- suppressMessages(read_excel("data/Poblacion_CR.xlsx", sheet = 6))[26, ]

# Se transpone el dataframe y se eliminan las primeras 2 filas
tasa.crec <- t(tasa.crec)[-(1:2), ]

# Se crea un nuevo dataframe con los datos anteriores incorporándoles los años correspondientes
tasa.crec <- data.frame(tasa = tasa.crec, anno = 1951:2100)

# Se corrige el nombre de las filas
rownames(tasa.crec) <- 1:nrow(tasa.crec)

# Se cambia el tipo de la variable tasa de character a numérico
tasa.crec$tasa <- as.numeric(tasa.crec$tasa)

# Se dejan los datos para los años del 2000 al 2024
tasa.crec <- tasa.crec %>%
  filter(anno >= 2000 & anno <= 2024)

# Se grafica la tasa de crecimiento en Costa Rica desde el 2000 hasta el 2024
ggplot(tasa.crec, aes(x = anno, y = tasa)) +
  geom_line(color = "darkseagreen", linewidth = 1) +
  geom_point(color = "lightslateblue", size = 1.5) +
  geom_hline(yintercept = 1, linetype = "dashed", color = "orchid", linewidth = 1.05) +
  labs(x = "Año", y = "Tasa de crecimiento") +
  theme_minimal()
```

### Estructura poblacional

```{r estrc_pob}
# Se cargan los datos de la estructura poblacional en Costa Rica publicados por el INEC
estrc.pob <- suppressMessages(read_excel("data/Poblacion_CR.xlsx", sheet = 6))[28:30, ]

# Se transponen los datos y se convierten en dataframe
estrc.pob <- as.data.frame(t(estrc.pob)[-1, ])

# Se corrige el nombre de las columnas y de las filas
colnames(estrc.pob) <- c("0-14", "15-64", ">65")
rownames(estrc.pob) <- 1:nrow(estrc.pob)

# Se convierten las columnas a tipo numérico
estrc.pob[] <- lapply(estrc.pob, as.numeric)

# Se agregan los años correspondientes
estrc.pob$anno <- 1950:2100

# Se dejan los datos para los años 2000 y 2024
estrc.pob <- estrc.pob %>%
  filter(anno %in% c(2000, 2024))

# Se convierten los datos a formato largo
estrc.pob <- estrc.pob %>%
  pivot_longer(cols = -anno,
               names_to = "grupo_edad",
               values_to = "valor")

# Se ordenan las categorías de la variable grupo de edad
estrc.pob$grupo_edad <- factor(estrc.pob$grupo_edad,
                               levels = c("0-14", "15-64", ">65"))

# Se grafica la estructura de la población en Costa Rica en los años 2000 y 2024
ggplot(estrc.pob,
       aes(
         x = grupo_edad,
         y = valor / 1000000,
         fill = as.factor(anno)
       )) +
  geom_bar(stat = "identity", position = "dodge") +
  labs(x = "Grupo de Edad", y = "Población en millones", fill = "Año") +
  theme_minimal()
```

## Migración

```{r}

```

## Fecundidad

Se inicia cargando los datos de la fecundidad, publicados por el INEC y juntados por cuenta propia.

```{r datos_tgf}
# Se leen los datos y se corrigen los nombres de las columnas
tgf <- read_excel("data/TGF_CR.xlsx")
colnames(tgf) <- c("anno", "tgf")
```

Se crea un gráfico de líneas, para analizar la evolución de este.

```{r grafico_tgf}
# Gráfico del TGF en Costa Rica desde 2003 hasta 2024
ggplot(tgf, aes(x = anno, y = tgf)) +
  geom_line(color = "#41AE76", linewidth = 1) +
  geom_point(color = "#238B45", size = 1.5) +
  labs(x = "Año", y = "Tasa global de fecundidad", caption = "Fuente: elaboración propia") +
  scale_x_continuous(expand = c(0, 2)) +
  theme_minimal()
```

Adicionalmente, se van a comparar los datos de nacimientos del 2003 y del 2023 según el grupo de edad, pues resulta relevante observar si hay algún cambio en estos.

```{r datos_nac}
# Se leen los datos
comparacion.nac <- read_excel("data/Nacimientos_por_edad_CR.xlsx")

# Se cambian los nombres de las columnas
colnames(comparacion.nac) <- c("grupo_edad", "anno_03", "anno_23")

# Se transforman a datos numéricos las columnas
comparacion.nac$anno_03 <- as.numeric(gsub(",", ".", comparacion.nac$anno_03))
comparacion.nac$anno_23 <- as.numeric(gsub(",", ".", comparacion.nac$anno_23))

# Se cambian los nombres de grupos largos
comparacion.nac[1, 1] <- "< 20"
comparacion.nac[7, 1] <- "> 45"
```

Se crea el gráfico para comparar los porcentajes de nacimientos según el grupo de edad.

```{r grafico_nac}
# Se ponen los datos en formato largo
nac.largo <-
  tidyr::pivot_longer(
    comparacion.nac,
    cols = c("anno_03", "anno_23"),
    names_to = "anno",
    values_to = "valor"
  )

# Se ponen los grupos como factores, para que salgan ordenados en el gráfico
nac.largo$grupo_edad <-
  factor(nac.largo$grupo_edad, levels = unique(comparacion.nac$grupo_edad))

# Se crea el gráfico
ggplot(nac.largo, aes(x = grupo_edad, y = valor, fill = anno)) +
  geom_bar(stat = "identity", position = "dodge") +
  labs(
    x = "Grupo de Edad",
    y = "Porcentaje de nacimientos",
    fill = "Año",
    caption = "Fuente: elaboración propia"
  ) +
  scale_fill_manual(
    values = c("anno_03" = "#6BAED6", "anno_23" = "#08519C"),
    labels = c("anno_03" = "2003", "anno_23" = "2023")
  ) +
  theme_minimal()

# Se eliminan los datos innecesarios
rm(nac.largo)
```

## Matrimonios

Se procede con los datos de matrimonios dentro del país, por simplicidad, se usarán los datos totales, no los relativos.

```{r datos_matrimonio}
# Se cargan los datos de matrimonios
matrimonios <- read_excel("data/Matrimonios_CR.xlsx")

# Se cambian los nombres de las columnas
colnames(matrimonios) <- c("anno", "total")

# Se ponen los datos como numéricos
matrimonios$anno <- as.double(matrimonios$anno)
matrimonios$total <- as.double(gsub(" ", "", matrimonios$total))
```

Seguidamente, se muestra el gráfico de los matrimonios por año, desde el 2003.

```{r grafico_matrimonio}
# Gráfico de matrimonios en Costa Rica desde 2003 hasta 2024
ggplot(matrimonios, aes(x = anno, y = total)) +
  geom_line(color = "#88419D", linewidth = 1) +
  geom_point(color = "#810F7C", size = 1.5) +
  labs(x = "Año", y = "Cantidad de matrimonios", caption = "Fuente: elaboración propia") +
  scale_x_continuous(expand = c(0, 2)) +
  theme_minimal()
```

## Desempleo

```{r}
# Se carga la base de datos.
data_desempleo <- read_excel("data/data_desempleo.xls")

# Se extrae país de interés.
observacion_costa_rica <- data_desempleo[49, ]

# Se ordenan los datos en formato tabla.
tasa_larga <- observacion_costa_rica %>%
  pivot_longer(
    cols = `1960`:`2023`,  
    names_to = "anio",
    values_to = "valor"
  )

# Se filtran los años de interés en el estudio
tasa_filtrada <- tasa_larga %>%
  mutate(anio = as.numeric(anio)) %>%
  filter(anio >= 2000 & anio <= 2023)

# Se realiza un plot, para visualización de datos
ggplot(tasa_filtrada, aes(x = anio, y = valor)) +
  geom_line(color = "cornflowerblue") +
  geom_point(color = "midnightblue") +
  labs(title = "Tasa Desempleo en Costa Rica (2000-2023)",
       x = "Año",
       y = "Tasa de Desempleo",
       caption = "Elaboración propia") +
  theme_minimal()
```

## Población Económicamente Activa

```{r}

```

