---
title: "Situación_actual"
author: "Alejandro Brenes, Santiago Fernández, Eyeri Méndez y Erick Venegas"
date: "`r Sys.Date()`"
output: html_document
---

# Introducción

Se cargan las librerías necesarias.

```{r librerias}
pacman::p_load(dplyr,
               ggplot2,
               readxl,
               lubridate,
               janitor,
               tidyr)
```

Se leen las bases financieras.

```{r datos_bases, message = FALSE}
historico <-
  read_excel("data/BD Financiero.xlsx", sheet = "Datos Historicos")
activos <-
  read_excel("data/BD Financiero.xlsx", sheet = "Activo-EEFF")
resumen <-
  read_excel("data/BD Financiero.xlsx", sheet = "EEFF")
```

Se hacen unas correcciones menores.

```{r correcciones}
# Se eliminan las columnas innecesarias
historico <-
  historico %>% select(-c(
    "Aux Tasa nominal n",
    "Aux Tasa nominal VF- n",
    "Aux Tasa nominal Formula"
  ))

# Se corrigen los nombres de columnas del resumen
colnames(resumen) <- c("nombre", "diciembre_2024", "descripcion")

# Se arreglan los nombres de las demás bases de datos
historico <- historico %>% clean_names()
activos <- activos %>% clean_names()

# Se pone el formato de fecha necesario
activos$periodo <- activos$periodo %>% as.Date()
historico$periodo <- historico$periodo %>% as.Date()
```

# Situación de proviciones y reservas

A

# Análisis de inversiones y gastos

## Análisis de activos

En esta parte se pretenden analizar los distintos factores que afectan a los activos, inicialmente, se busca graficar el aporte por cobrar.

```{r grafico_aporte}
ggplot(activos, aes(x = periodo, y = aporte_por_cobrar / 1000000000)) +
  geom_line(color = "blueviolet", linewidth = 0.75) +
  labs(x = "Periodo", y = "Aporte por cobrar (miles de millones de colones)") +
  theme_minimal()
```

Seguidamente, se pueden ver las plusvalías/minusvalías acumuladas.

```{r grafico_aportes}
ggplot(activos,
       aes(x = periodo, y = plusvalias_minusvalias_acumuladas / 1000000000)) +
  geom_line(color = "cornflowerblue", linewidth = 0.75) +
  labs(x = "Periodo", y = "plusvalías/minusvalías (miles de millones de colones)") +
  theme_minimal()
```

