---
title: "Informe Situación Actual"
author: "Alejandro Brenes, Santiago Fernández, Eyeri Méndez y Erick Venegas"
date: "`r Sys.Date()`"
output: html_document
---

# Introducción

Se cargan las librerías necesarias.

```{r librerias}
pacman::p_load(dplyr,
               ggplot2,
               readxl,
               lubridate,
               janitor,
               tidyr)
```

Se leen las bases financieras.

```{r datos_bases, message = FALSE}
historico <-
  read_excel("data/BD Financiero.xlsx", sheet = "Datos Historicos")
activos <-
  read_excel("data/BD Financiero.xlsx", sheet = "Activo-EEFF")
resumen <-
  read_excel("data/BD Financiero.xlsx", sheet = "EEFF")
```

Se hacen unas correcciones menores.

```{r correcciones}
# Se eliminan las columnas innecesarias
historico <-
  historico %>% select(-c(
    "Aux Tasa nominal n",
    "Aux Tasa nominal VF- n",
    "Aux Tasa nominal Formula"
  ))

# Se corrigen los nombres de columnas del resumen
colnames(resumen) <- c("nombre", "diciembre_2024", "descripcion")

# Se arreglan los nombres de las demás bases de datos
historico <- historico %>% clean_names()
activos <- activos %>% clean_names()

# Se pone el formato de fecha necesario
activos$periodo <- activos$periodo %>% as.Date()
historico$periodo <- historico$periodo %>% as.Date()
```

# Situación de provisiones y reservas

Se inicia comparando las cotizaciones netas con el pago de pensiones a lo largo del periodo.

```{r cotiz_pago_pens}
ggplot(historico, aes(x = periodo)) +
  geom_line(aes(y = cotizaciones_netas / 1000000, color = "Cotizaciones netas"),
            linewidth = 0.75) +
  geom_line(aes(y = pago_de_pensiones / 1000000, color = "Pago de pensiones"),
            linewidth = 0.75) +
  labs(x = "Periodo", y = "Monto (millones de colones)") +
  scale_colour_manual(
    name = "",
    values = c(
      "Cotizaciones netas" = "goldenrod",
      "Pago de pensiones" = "darkseagreen3"
    )
  ) +
  theme_minimal()
```

# Análisis de inversiones y gastos

## Análisis de activos

En esta parte se pretenden analizar los distintos factores que afectan a los activos.
Inicialmente, se busca graficar el aporte por cobrar.

```{r grafico_aporte}
ggplot(activos, aes(x = periodo, y = aporte_por_cobrar / 1000000000)) +
  geom_line(color = "blueviolet", linewidth = 0.75) +
  labs(x = "Periodo", y = "Aporte por cobrar (miles de millones de colones)") +
  theme_minimal()
```

Seguidamente, se pueden ver las plusvalías/minusvalías acumuladas.

```{r grafico_aportes}
ggplot(activos,
       aes(x = periodo, y = plusvalias_minusvalias_acumuladas / 1000000000)) +
  geom_line(color = "cornflowerblue", linewidth = 0.75) +
  labs(x = "Periodo", y = "Plusvalías/minusvalías (miles de millones de colones)") +
  theme_minimal()
```

Luego, se grafica el activo total, el activo a valor de mercado y el activo a valor contable.

```{r grafico_activos}
ggplot(activos, aes(x = periodo)) +
  geom_line(aes(y = activo / 1000000000, color = "Valor bruto"), linewidth = 0.75) +
  geom_line(aes(y = activo_neto_vm / 1000000000, color = "Valor de mercado"),
            linewidth = 0.75) +
  geom_line(aes(y = activo_neto_vc / 1000000000, color = "Valor contable"),
            linewidth = 0.75) +
  labs(x = "Periodo", y = "Activo (miles de millones de colones)") +
  scale_colour_manual(
    name = "Valor",
    values = c(
      "Valor bruto" = "#CCEDB1",
      "Valor de mercado" = "#98D7B7",
      "Valor contable" = "#5CC0C0"
    )
  ) +
  theme_minimal()
```

