---
title: "Informe Contexto Demográfico del Régimen"
author: "Alejandro Brenes, Santiago Fernández, Eyeri Méndez y Erick Venegas"
date: "`r Sys.Date()`"
output:
  html_document: default
  pdf_document: default
---

Se cargan las librerías necesarias.

```{r librerias}
pacman::p_load(dplyr,
               ggplot2,
               readxl,
               lubridate,
               tidyr,
               tidyverse,
               forcats)
```

Se leen las bases de cotizantes y pensionados.

```{r datos_bases}
cotizantes <- read_excel("data/BD_Cotizantes.xlsx")
pensionados <- read_excel("data/BD_Pensionados.xlsx")

# Se corrigen los nombres de las columnas de la base de cotizantes
colnames(cotizantes)[4:363] <- format(seq(
  from = ymd("1995-01-01"),
  to = ymd("2024-12-01"),
  by = "1 month"
), "%m-%Y")
```

## Estructura de la población

En esta sección se realizará una pirámide poblacional con las personas del régimen para su posterior análisis.

```{r estrc_pob}
# Se guardan los datos de la base de cotizantes
pob.cot <- cotizantes[, c(1, 2, 3)]

# Se asigna una M si el sexo es 1 (hombre) y una F si es 2 (mujer)
pob.cot$Sexo <- ifelse(pob.cot$Sexo == 1, "M", "F")

# Se guardan los datos de la base de pensionados
pob.pen <- pensionados[, -c(2, 3, 6, 7, 8)]

# Se nombran las columnas de los 2 dataframes de la misma forma
colnames(pob.pen) <- colnames(pob.cot)

# Se juntan los 2 dataframes en uno solo
pob.total <- rbind(pob.cot, pob.pen)

# Se verifica que no hayan personas repetidas con el mismo ID
pob.total <- pob.total[!duplicated(pob.total$ID), ]

# Eliminamos las variables innecesarias
rm(pob.cot, pob.pen)

# Se convierte la columna de fecha de nacimiento al tipo de fecha
pob.total$Fec.Nac <- as.Date(pob.total$Fec.Nac)

# Se agrega la edad de cada persona al 31 de diciembre de 2024
pob.total$Edad <- as.integer(floor(as.numeric(
  difftime(as.Date("2024-12-31"), pob.total$Fec.Nac, units = "days")
) / 365.25))

# Se separa el dataframe en uno de hombres y otro de mujeres
pob.hombres <- pob.total %>% filter(Sexo == "M")
pob.mujeres <- pob.total %>% filter(Sexo == "F")

# Se comprueba cuál es la edad más pequeña en ambos dataframes
c(min(pob.hombres$Edad), min(pob.mujeres$Edad))

# Con esto último, se crea el dataframe con la cantidad de personas por grupos de edad quinquenales, tanto para hombres como para mujeres
pob.hombres <- pob.hombres %>%
  mutate(Grupo_edad = cut(
    Edad,
    breaks = seq(5, max(Edad, na.rm = TRUE) + 5, by = 5),
    right = FALSE,
    include.lowest = TRUE,
    labels = paste(seq(5, max(Edad, na.rm = TRUE), by = 5), seq(9, max(Edad, na.rm = TRUE) + 4, by = 5), sep = "-")
  )) %>%
  count(Grupo_edad)

pob.mujeres <- pob.mujeres %>%
  mutate(Grupo_edad = cut(
    Edad,
    breaks = seq(5, max(Edad, na.rm = TRUE) + 5, by = 5),
    right = FALSE,
    include.lowest = TRUE,
    labels = paste(seq(5, max(Edad, na.rm = TRUE), by = 5), seq(9, max(Edad, na.rm = TRUE) + 4, by = 5), sep = "-")
  )) %>%
  count(Grupo_edad)

# Se agrega la columna de porcentaje de la población total para cada grupo de edad
pob.hombres$Porcentaje <- 100 * pob.hombres$n / (sum(pob.hombres$n) + sum(pob.mujeres$n))
pob.mujeres$Porcentaje <- 100 * pob.mujeres$n / (sum(pob.mujeres$n) + sum(pob.hombres$n))

# Se agrega una columna con el sexo para cada dataframe
# Como en la pirámide poblacional los hombres van a la izquierda, se pone el porcentaje como negativo
pob.hombres <- pob.hombres %>% mutate(Sexo = "Hombre", Porcentaje = -Porcentaje)
pob.mujeres <- pob.mujeres %>% mutate(Sexo = "Mujer")

# Se juntan los 2 dataframes en uno solo
pob.total <- bind_rows(pob.hombres, pob.mujeres)

# Se grafica la pirámide poblacional
ggplot(pob.total, aes(x = Grupo_edad, y = Porcentaje, fill = Sexo)) +
  geom_bar(stat = "identity", width = 0.8) +
  coord_flip() +
  scale_y_continuous(labels = abs) +
  labs(x = "Grupo de edad", y = "Porcentaje de la población") +
  scale_fill_manual(values = c("Hombre" = "steelblue", "Mujer" = "pink1")) +
  theme_minimal()
```

## Población activa


```{r}

#se pone la columna en formato fecha
cotizantes$Fec.Nac <- as.Date(cotizantes$Fec.Nac, format = "%Y-%m-%d")

#la idea es extender sobre las filas la cotización de cada persona mediante un
#pivot longer para usarlo en resultados posteriores, es decir cada fila es 
# mes especifico para cada persona y si cotizó en esa fecha

cotizantes_pivotados <- cotizantes %>%
  pivot_longer(
    cols = matches("^\\d{2}-\\d{4}$"), #para q se guíe en las colunmas
    names_to = "mes_anno",
    values_to = "cotizacion"
  ) %>%
  mutate(
    fecha = as.Date(paste0("01-", mes_anno), format = "%d-%m-%Y"),
    edad = as.integer(interval(Fec.Nac, fecha) / years(1))
  )



```

```{r}
fecha_corte <- ymd("2024-12-31")
fecha_inicio <- fecha_corte %m-% months(12)

# filtrar por contribuciones en el último año
trab_activos <- cotizantes_pivotados %>%
  filter(fecha >= fecha_inicio, fecha < fecha_corte, cotizacion >= 10000) %>%
  distinct(ID)

# clasificar en A ( trabajadores activos) o B
cotizantes_pivotados <- cotizantes_pivotados %>%
  mutate(
    grupo = if_else(ID %in% trab_activos$ID, "A", "B")
  )


antiguedad <- cotizantes_pivotados %>%
  filter(!is.na(cotizacion) & cotizacion > 0) %>%
  group_by(ID) %>%
  summarise(
    antiguedad_meses = n_distinct(fecha),
    primera_cotizacion = min(fecha),
    ultima_cotizacion = max(fecha)
  )

# unir a la base
cotizantes_pivotados <- cotizantes_pivotados %>%
  left_join(antiguedad, by = "ID")

```

Resultados del análisis, tanto el dato crudo como el gráfico para edad sexo y antigüedad. 
```{r}
cotizantes_pivotados %>%
  filter(!is.na(cotizacion) & cotizacion > 0) %>%
  group_by(grupo) %>%
  summarise(edad_promedio = mean(edad, na.rm = TRUE))

```

```{r}
cotizantes_pivotados %>%
  filter(
    !is.na(cotizacion) & cotizacion > 0,
    !is.na(grupo),
    !is.na(edad),
    edad >= 20, edad < 100
  ) %>%
  mutate(
    grupo = recode(grupo, A = "Activos", B = "No activos"),
    rango_edad = cut(edad, breaks = c(20, 30, 40, 50, 60, 70, 100), right = FALSE)
  ) %>%
  group_by(grupo, rango_edad) %>%
  summarise(n = n(), .groups = "drop") %>%
  ggplot(aes(x = rango_edad, y = n, fill = grupo)) +
  geom_col(position = "dodge") +
  labs(
    x = "Rango de edad",
    y = "Número de personas"
  ) +
  theme_minimal() +
  scale_fill_brewer(palette = "Pastel1")


```


```{r}
cotizantes_pivotados %>%
  filter(!is.na(cotizacion) & cotizacion > 0) %>%
  group_by(grupo, Sexo) %>%
  summarise(n = n_distinct(ID)) %>%
  group_by(grupo) %>%
  mutate(proporcion = n / sum(n))
```

```{r}
sexo_prop <- cotizantes_pivotados %>%
  filter(!is.na(cotizacion) & cotizacion > 0) %>%
  group_by(grupo, Sexo) %>%
  summarise(n = n_distinct(ID)) %>%
  group_by(grupo) %>%
  mutate(proporcion = n / sum(n))

# Gráfico
sexo_prop %>%
  mutate(grupo = recode(grupo, A = "Activos", B = "No activos")) %>%
  ggplot(aes(x = grupo, y = proporcion, fill = Sexo)) +
  geom_col(position = "fill") +
  scale_y_continuous(labels = scales::percent) +
  labs(
    x = "Grupo",
    y = "Proporción",
    fill = "Sexo"
  ) +
  theme_minimal()

```



```{r}
cotizantes_pivotados %>%
  group_by(grupo, ID) %>%
  summarise(antiguedad = first(antiguedad_meses)) %>%
  group_by(grupo) %>%
  summarise(antiguedad_promedio = mean(antiguedad, na.rm = TRUE))

```

```{r}
# se toma un solo valor de antigüedad por persona
antiguedad_por_persona <- cotizantes_pivotados %>%
  select(ID, grupo, antiguedad_meses) %>%
  distinct() %>%
  mutate(grupo = recode(grupo, A = "Activos", B = "No activos"))

ggplot(antiguedad_por_persona, aes(x = grupo, y = antiguedad_meses, fill = grupo)) +
  geom_boxplot() +
  labs(
    x = "Grupo",
    y = "Antigüedad en meses"
  ) +
  theme_minimal() +
  scale_fill_brewer(palette = "Set2") +
  theme(legend.position = "none")


```

## Población pensionada

En esta sección se presenta un análisis descriptivo de las personas ya pensionadas en la fecha de corte.

```{r pob_pensd}
# Frecuencia de la variable sexo separado por tipo de pensión
ggplot(pensionados, aes(x = COD_TIPO_PENSION, fill = SEXO)) +
  geom_bar(position = "dodge") +
  scale_fill_manual(
    values = c("M" = "cornflowerblue", "F" = "lightpink"),
    labels = c("M" = "Hombre", "F" = "Mujer")
  ) +
  scale_x_discrete(labels = c(
    "VEJEZ" = "Vejez",
    "INVALIDEZ" = "Invalidez",
    "SUCESION" = "Sucesión"
  )) +
  labs(x = "Tipo de Pensión", y = "Frecuencia", fill = "Sexo") +
  theme_minimal()
```
Por otro lado, se presenta el gráfico relacionado a la edad de la población pensionada.

```{r}
pensionados <- pensionados %>%
  mutate(edad = floor(interval(start = FEC_NAC, end = ymd("2024-12-31")) / years(1)))

ggplot(pensionados %>% filter(!is.na(edad)), aes(x = edad, fill = COD_TIPO_PENSION)) +
  geom_histogram(binwidth = 2, position = "identity", alpha = 0.6) +
  scale_fill_manual(values = c("Vejez" = "steelblue", 
                               "Invalidez" = "darkorange", 
                               "Sucesión" = "mediumorchid"),
                    labels = c("VEJEZ" = "Vejez", 
                               "INVALIDEZ" = "Invalidez", 
                               "SUCESION" = "Sucesión")) +
  labs(x = "Edad",
       y = "Frecuencia",
       fill = "Tipo de Pensión") +
  theme_minimal()
```




Por último, se muestra un gráfico con la antigüedad de los pensionados.

```{r antiguedad}
# Se crea la nueva columna con las duraciones en meses de las pensiones
pensionados <- pensionados %>%
  mutate(duracion = interval(ymd(`Rige de la Pensión`), ymd("2024-12-31")) %/% months(1))

# Se plotea la nueva variable
ggplot(pensionados, aes(x = duracion)) +
  geom_histogram(binwidth = 8,
                 fill = "steelblue",
                 color = "white") +
  labs(x = "Meses de duración", y = "Frecuencia") +
  theme_minimal()
```

## Comportamiento de altas y bajas

Se inicia contabilizando la cantidad de pensionados, esto se separa de los cotizados debido a que solo hay 365 pensionados, mientras que hay más de 5000 cotizantes. Lo cual generaría una diferencia de escala considerable en los gráficos finales.

```{r pensionados}
# DataFrame con los pensionados por cada mes
num.pensionados <-
  data.frame(meses = ceiling_date(seq(
    from = ymd("1995-01-01"),
    to = ymd("2024-12-01"),
    by = "1 month"
  ), "month") - days(1),
  pensionados = 0)

# Se rellenan los pensionados por mes
for (i in 1:nrow(num.pensionados)) {
  num.pensionados[i, 2] <-
    sum(pensionados$`Rige de la Pensión` <= num.pensionados[i, 1])
}

# Gráfico con los pensionados
ggplot(num.pensionados, aes(x = meses, y = pensionados)) +
  geom_line(color = "blueviolet", linewidth = 0.75) +
  labs(x = "Tiempo", y = "Personas pensionadas") +
  theme_minimal()
```

Luego, se muestra el comportmeinto de los activos e inactivos. Se centrará el análisis en los años 2023 y 2024 por indicación del profesor.

```{r activos_inactivos}
# Se crea una lista para guardar los trabajadores activos
lista.trab <- list()

# Se llena la lista con un ciclo
for (i in 1:(364 - 328 - 12)) {
  # Se suman los últimos 12 meses, desde el 1 de enero del 2023, para ver los trabajadores activos por mes
  lista.trab[[i]] <-
    rowSums(cotizantes[, (328 + i):(339 + i)] > 10000)
}

# Se convierte la lista a una matriz
lista.trab <- do.call(cbind, lista.trab)

# Si los trabajadores tienen una cotización en los últimos 12 meses, son trabajadores activos
lista.trab <- colSums(lista.trab > 0)

# Se crea un DataFrame con los trabajadores activos e inactivos por año
trabajadores <-
  data.frame(
    meses = ceiling_date(seq(
      from = ymd("2023-01-01"),
      to = ymd("2024-12-01"),
      by = "1 month"
    ), "month") - days(1),
    activos = lista.trab,
    inactivos = 5196 - lista.trab
  )

# Se elimina la variable innecesaria
rm(lista.trab)

# Gráfico de trabajadores activos e inactivos
ggplot(trabajadores, aes(x = meses)) +
  geom_line(aes(y = activos, color = "Activo"), linewidth = 0.75) +
  geom_line(aes(y = inactivos, color = "Inactivo"), linewidth = 0.75) +
  labs(x = "Tiempo", y = "Cantidad de trabajadores") +
  scale_colour_manual(name = "Estado",
                      values = c("Activo" = "steelblue1", "Inactivo" = "tan2")) +
  scale_x_date(date_labels = "%m-%Y") +
  theme_minimal()
```


