---
title: "Informe Contexto Económico"
author: "Alejandro Brenes, Santiago Fernández, Eyeri Méndez y Erick Venegas"
date: "`r Sys.Date()`"
output: html_document
---

Se cargan las librerías necesarias.

```{r librerias}
pacman::p_load(dplyr,
               ggplot2,
               readxl,
               lubridate,
               tidyr)
```

## Inflación

```{r inflacion_CR, warning=FALSE}
# Se cargan los datos
inflacion <- suppressMessages(read_excel("data/inflacion_mundial.xls"))

# Se filtran para tener solo los de Costa Rica
inflacion_cr <- inflacion %>%
  filter(`Data Source` %in% c("Costa Rica", "Country Name"))

inflacion_cr <- inflacion_cr[, -c(2, 3, 4)]
inflacion_cr[1, 1] <- "Año"

colnames(inflacion_cr) <- as.character(inflacion_cr[1, ])

inflacion_cr <- as.data.frame(t(inflacion_cr))
colnames(inflacion_cr) <- as.character(inflacion_cr[1, ])
inflacion_cr <- inflacion_cr[-1, ]

# Se agrega el valor de 2024
inflacion_2024 <- data.frame("Año" = 2024, "Costa Rica" = 0.84)
colnames(inflacion_2024) <- colnames(inflacion_cr)
inflacion_cr <- rbind(inflacion_cr, inflacion_2024)

# Se reasignan las filas con numeración normal (1, 2, 3, ...)
row.names(inflacion_cr) <- NULL

# Se pasan las columnas a tipo numérico
inflacion_cr <- inflacion_cr %>%
  mutate(across(c(1, 2), as.numeric))

# Se crea el gráfico
ggplot(inflacion_cr, aes(x = Año, y = `Costa Rica`)) +
  geom_line(color = "blue") +
  geom_point(color = "darkblue", size = 1.5) +
  labs(
    x = "Año",
    y = "Inflación"
  ) +
  theme_minimal() + scale_x_continuous(limits = c(2000, max(inflacion_cr$Año)), breaks = seq(2000, max(inflacion_cr$Año), by = 5)) +
  scale_y_continuous(limits = c(-0.1, 15), breaks = seq(0, 25, by = 5))

```

## Tasas de interés

```{r}
# Cargamos la base de datos que contiene la información de la tasa en meses
data_tasa_basica <- read_excel("data/historico_TBP_mensual.xlsx")
```

Para este caso vamos a eliminar la información del año 2025, debido a que no tenemos la completitud de estos datos, y solo nos centraremos en observar el comportamiento de este índice macroeconómico en el horizonte temporal del 2020 al 2024.

```{r}
# Eliminamos la columna con los datos del 2025
data_tasa_basica <- data_tasa_basica %>%
  select(-'2025')
```

Cambiamos el nombre de ciertas variables.

```{r}
data_tasa_basica <- data_tasa_basica %>%
  rename(Mes = ...1)
```

Procedemos a darle orden a los datos para manipularlos de una manera más eficiente.

```{r}
data_larga <- data_tasa_basica %>%
  pivot_longer(cols = -Mes,
               names_to = "Año",
               values_to = "Tasa") %>%
  mutate(Año = as.numeric(Año))  # Convertimos Año a numérico
```

```{r}
ggplot(data_larga, aes(x = Año, y = Tasa)) +
  geom_line(color = "red", size = 1) +
  labs(x = "Año", y = "Tasa (%)") +
  theme_minimal() +
  theme(axis.text.x = element_text(angle = 10, hjust = 1)) +
  theme(plot.caption = element_text(hjust = 1))
```

Note que esta imagen está muy quebrada, esto se debe a la naturaleza de las observaciones, por ello, vamos a proceder a calcular un promedio de la tasa mensual por año y procederemos a graficarla, esto lo que nos dará es la tendencia promedio que tuvo la tasa a lo largo de los años. 

```{r}
promedio_tasas_por_ano <- data_larga %>%
  group_by(Año) %>%
  summarise(promedio_tasa = mean(Tasa, na.rm = TRUE))
```

Ahora graficamos.

```{r}
ggplot(promedio_tasas_por_ano, aes(x = Año, y = promedio_tasa)) +
  geom_line(color = 'lightblue') +
  geom_point(color = 'royalblue') +
  labs(x = "Año", y = "Promedio de la Tasa Básica Pasiva") +
  theme_minimal()
```

Note entonces que en este gráfico tenemos una tendencia decreciente en promedio de los datos, estas transformaciones son con fines exploratorios, pues no queremos cambiar las propiedades estadísticas de los datos.

Para hacer una comparación, vamos a ver ahora la Tasa de Polítca Monetaria. 

```{r}
data_tasa_politica <- read_excel("data/historico_TPM_diaria.xlsx")
```

Lo primero que vamos a realizar es un summary en la base.

```{r}
summary(data_tasa_politica)
```

De este pequeño resumen, podemos observar que los primeros años no estamos teniendo una consistencia de los datos, esto se debe a que al inicio los datos no están, por lo que vamos a considerar los años donde si tenemos todas las observaciones. 

```{r}
data_tasa_politica <- data_tasa_politica %>%
  # Eliminamos los años donde casi no habían observaciones
  select(-`2006`, -`2007`, -`2008`)
```

```{r}
data_tasa_politica <- data_tasa_politica %>%
  rename(dia = ...1)

data_TPM_larga <- data_tasa_politica %>%
  pivot_longer(cols = -dia,
               names_to = "Año",
               values_to = "Tasa") %>%
  mutate(Año = as.numeric(Año))  # Convertimos Año a numérico
```

Graficamos.

```{r}
ggplot(data_TPM_larga, aes(x = Año, y = Tasa)) +
  geom_line(color = "purple", size = 1) +
  labs(x = "Año", y = "Tasa (%)") +
  theme_minimal() +
  theme(axis.text.x = element_text(angle = 10, hjust = 1)) +
  theme(plot.caption = element_text(hjust = 1))
```

Haremos un ajuste mensual, con el fin de observar mejor su comportamiento. 

```{r}
promedio_TPM_por_ano <- data_TPM_larga %>%
  group_by(Año) %>%
  summarise(promedio_tasa = mean(Tasa, na.rm = TRUE))
```

```{r}
ggplot(promedio_TPM_por_ano, aes(x = Año, y = promedio_tasa)) +
  geom_line(color = 'purple') +
  geom_point(color = 'darkorchid4') +
  labs(x = "Año", y = "Promedio de la Tasa Política Monetaria") +
  theme_minimal()
```

## Producto Interno Bruto

Se busca hacer un gráfico representando el PIB de Costa Rica, por lo cual es necesario cargar los datos, dejar el país requerido y los años correspondientes.

```{r PIB_CR}
# Se guarda la base
bd.pib <- read_excel("data/PIB_CR.xlsx")

# Se filtra por Costa Rica
bd.pib <- bd.pib %>% filter(`Country Name` == "Costa Rica")

# Se crea el nuevo DataFrame
bd.pib <- data.frame(annos = 2000:2024,
                     pib = c(unlist(unname(bd.pib[, 45:68])), 42755147159722) / 1000000000)

# Gráfico del PIB en Costa Rica desde 1995 hasta 2023
ggplot(bd.pib, aes(x = annos, y = pib)) +
  geom_line(color = "chartreuse3", linewidth = 1) +
  geom_point(color = "chartreuse4", size = 1.5) +
  labs(x = "Año", y = "PIB en billones de colones") +
  theme_minimal()
```

 ## Variación de salarios

```{r var_salarios}
# Se cargan los datos del ISMN
bd.ismn <- suppressMessages(read_excel("data/ISMN_CR.xlsx"))

# Cambiamos el nombre de las columnas
colnames(bd.ismn) <- c("fecha", "nivel", "var_mensual", "var_interanual", "var_acum")

# La columna fecha es de tipo string, por lo que la convertimos a formato de fecha
bd.ismn$fecha <- seq(as.Date("1984-01-01"), as.Date("2025-02-01"), by = "month")

# Se agraga una columna con el año para cada fecha
bd.ismn <- bd.ismn %>%
  mutate(anno = year(fecha))

# Creamos el nuevo DataFrame con el promedio de la variación mensual por año
bd.ismn <- bd.ismn %>%
  group_by(anno) %>%
  summarise(var_mensual = mean(var_mensual, na.rm = TRUE)) %>%
  filter(anno >= 2000)

# Eliminamos la observación del 2025 (última fila)
bd.ismn <- bd.ismn[-nrow(bd.ismn), ]

# Graficamos la variación mensual del ISMN desde 2000 hasta 2024
ggplot(bd.ismn, aes(x = anno, y = var_mensual)) +
  geom_line(color = "salmon", linewidth = 1) +
  geom_point(color = "orchid3", size = 1.5) +
  labs(x = "Año", y = "Promedio de la variación mensual") +
  theme_minimal()

# Se procede a hacer lo mismo con el ISMR
bd.ismr <- suppressMessages(read_excel("data/ISMR_CR.xlsx"))

colnames(bd.ismr) <- c("fecha", "nivel", "var_mensual", "var_interanual", "var_acum")

bd.ismr$fecha <- seq(as.Date("1984-01-01"), as.Date("2025-02-01"), by = "month")

bd.ismr <- bd.ismr %>%
  mutate(anno = year(fecha))

bd.ismr <- bd.ismr %>%
  group_by(anno) %>%
  summarise(var_mensual = mean(var_mensual, na.rm = TRUE)) %>%
  filter(anno >= 2000)

bd.ismr <- bd.ismr[-nrow(bd.ismr), ]

# Graficamos la variación mensual del ISMR desde 2000 hasta 2024
ggplot(bd.ismr, aes(x = anno, y = var_mensual)) +
  geom_line(color = "slateblue", linewidth = 1) +
  geom_point(color = "firebrick", size = 1.5) +
  labs(x = "Año", y = "Promedio de la variación mensual") +
  theme_minimal()
```




