---
title: "Resultados"
author: "Alejandro Brenes, Santiago Fernández, Eyeri Méndez y Erick Venegas"
date: "`r Sys.Date()`"
output: html_document
---

# Preparación inicial

## Librerías

Inicialmente, cargamos las librerías necesarias para el desarrollo del modelo.

```{r librerias, message = FALSE, warning = FALSE}
pacman::p_load(data.table,
               janitor,
               purrr,
               readxl,
               tidyverse,
               zoo)
```

## Datos del régimen

Se leen las bases de cotizantes y pensionados.

```{r carga_cotpen, message = FALSE, warning = FALSE}
cotizantes <- read_excel("data/BD_Cotizantes.xlsx")
pensionados <- read_excel("data/BD_Pensionados.xlsx")
inflacion <- read_excel("data/inflacion_mundial.xls")
```

Se realizan algunas correcciones de formato en los pensionados y en los cotizantes.

```{r correcciones_cotpen}
# Se cambian los nombres de las columnas no numéricas de los cotizantes
cotizantes <- cotizantes %>% clean_names()

# Se corrigen los nombres de las columnas de la base de cotizantes
colnames(cotizantes)[4:363] <- format(seq(
  from = ymd("1995-01-01"),
  to = ymd("2024-12-01"),
  by = "1 month"
), "%m-%Y")

# Se corrigen los nombres de la base de pensionados
pensionados <- pensionados %>% clean_names() %>% select(-c("x9"))
```

## Probabilidades de muerte

Se cargan los datos de mortalidad dinámmicos de la SUPEN.

```{r carga_mort}
mortalidad <- read_excel("data/mortalidad.xls")
```

Las probabilidades aparecen como caracteres, por lo que se realiza el cambio correspondiente.

```{r correcciones_mort}
# Se cambia el formato necesario
mortalidad$qx <- as.numeric(mortalidad$qx)

# Se guarda como DataTable
mortalidad <- setDT(mortalidad)
```

## Probabilidades de invalidez

Se procede a cargar las probabilidades de invalidez.

```{r carga_inv}
invalidez <- read_excel("data/invalidez.xlsx")
```

Todas las columnas salen como caracteres, por lo que se cambian.

```{r correcciones_inv}
# Se ponen las edades como números enteros
invalidez$Edad <- as.integer(invalidez$Edad)

# Se corrigen las probabilidades
invalidez$Hombres <- as.numeric(invalidez$Hombres)
invalidez$Mujeres <- as.numeric(invalidez$Mujeres)

# Se corrigen los nombres a un formato más simple
invalidez <- invalidez %>% clean_names()

# Se guarda como DataTable
invalidez <- setDT(invalidez)
```

```{r correcciones_inflacion}
# Se filtran para tener solo los de Costa Rica
inflacion.cr <- inflacion %>%
  filter(`Data Source` %in% c("Costa Rica", "Country Name"))

inflacion.cr <- inflacion.cr[, -c(2, 3, 4)]
inflacion.cr[1, 1] <- "Año"

colnames(inflacion.cr) <- as.character(inflacion.cr[1, ])

inflacion.cr <- as.data.frame(t(inflacion.cr))
colnames(inflacion.cr) <- as.character(inflacion.cr[1, ])
inflacion.cr <- inflacion.cr[-1, ]

# Se agrega el valor de 2024
inflacion_2024 <- data.frame("Año" = 2024, "Costa Rica" = 0.84)
colnames(inflacion_2024) <- colnames(inflacion.cr)
inflacion.cr <- rbind(inflacion.cr, inflacion_2024)

# Se reasignan las filas con numeración normal (1, 2, 3, ...)
row.names(inflacion.cr) <- NULL

# Se pasan las columnas a tipo numérico
inflacion.cr <- inflacion.cr %>%
  mutate(across(c(1, 2), as.numeric))

rm(inflacion)
rm(inflacion_2024)
```


# Modelo básico

## Parte determinista

En esta sección se concentran las variables invariantes. Es decir, aquellas que no cambiarán durante las iteraciones del modelo.

### Variables necesarias

```{r deterministica_base}
### Beneficios de los cotizantes sin contar estado ###

# Se inicia creando la matriz de edades de los cotizantes, iniciando en la edad del 2025
edades <-
  matrix((2025 - year(cotizantes$fec_nac)),
         nrow = nrow(cotizantes),
         ncol = 95,
         byrow = FALSE
  )

# Se pone el año en cada columna
colnames(edades) <- format(seq(
  from = ymd("2025-01-01"),
  to = ymd("2119-01-01"),
  by = "1 year"
), "%Y")

# Se cambia la edad en cada columna
for (i in 2:ncol(edades)) {
  edades[, i] <- edades[, (i - 1)] + 1
}

# Se corrije la edad máxima a 115
edades <- ifelse(edades > 115, 115, edades)

# Se separan las edades por sexo
edades.h <- edades[which(cotizantes$sexo == 1), ]
edades.m <- edades[which(cotizantes$sexo == 2), ]

# Se determina el estado de actividad/inactividad de las personas en el 2023
estados23 <- rowSums(cotizantes[, 340:351] > 10000) > 0

# Se agrega el estado, separado por sexo. 1 es activo y 0 es inactivo
actividad.h <-
  matrix(
    estados23[which(cotizantes$sexo == 1)],
    nrow = nrow(edades.h),
    ncol = ncol(edades.h),
    byrow = FALSE
  )
actividad.m <-
  matrix(
    estados23[which(cotizantes$sexo == 2)],
    nrow = nrow(edades.m),
    ncol = ncol(edades.m),
    byrow = FALSE
  )

# Se eliminan las variables innecesarias
rm(edades, estados23)

### Distintos estados a considerar ###

# Probabilidades de invalidez por sexo
inv.h <-
  matrix(
    invalidez[match(edades.h, edad), hombres],
    ncol = ncol(edades.h),
    nrow = nrow(edades.h),
    byrow = FALSE
  )
inv.m <-
  matrix(
    invalidez[match(edades.m, edad), mujeres],
    ncol = ncol(edades.m),
    nrow = nrow(edades.m),
    byrow = FALSE
  )

# Se cambia el nombre de las columnas de la matriz ded invalidez
colnames(inv.h) <- colnames(edades.h)
colnames(inv.m) <- colnames(edades.m)

# Para las probabilidades de muerte, se inicia creando las matrices vacías
mort.h <- matrix(0, nrow = nrow(edades.h), ncol = ncol(edades.h))
mort.m <- matrix(0, nrow = nrow(edades.m), ncol = ncol(edades.m))

# Se corrigen los nombres de sus columnas
colnames(mort.h) <- colnames(edades.h)
colnames(mort.m) <- colnames(edades.m)

# Se agregan las probabilidades por cada año (columna), para ambos sexos
for (i in 1:ncol(mort.h)) {
  mort.h[, i] <-
    mortalidad[sex == 1 &
                 year == as.double(colnames(mort.h)[i])][.(edad = edades.h[, i]), on = .(edad), qx]
  mort.m[, i] <-
    mortalidad[sex == 2 &
                 year == as.double(colnames(mort.m)[i])][.(edad = edades.m[, i]), on = .(edad), qx]
}

# Se crea una lista para guardar los estados de invalidez y muerte de los cotizantes
lista.estados.h <- list()
lista.estados.m <- list()
```

### Proyección salarial

Se crea la función que permite anualizar los salarios en otro data frame.

```{r funcion_anualizar}
meses.to.annos <-
  function(df, columnas_excluir, anno_inicio = 1995) {
    # Se extrae el nombre de las columnas mensuales
    columnas_mensuales <- setdiff(names(df), columnas_excluir)
    
    # Se ordena los nombres mensuales cronológicamente
    columnas_mensuales <- sort(columnas_mensuales)
    
    # Se calcula la cantidad de años completos
    n_meses <- length(columnas_mensuales)
    n_annos <- floor(n_meses / 12)
    
    nombres_annos <-
      as.character(seq(anno_inicio, by = 1, length.out = n_annos))
    
    # Se calcula los promedios anuales
    annos <- lapply(1:n_annos, function(i) {
      cols <- columnas_mensuales[((i - 1) * 12 + 1):(i * 12)]
      rowMeans(df[, cols], na.rm = TRUE)
    })
    
    # Se crea DF de promedios
    df_anual <- as.data.frame(annos)
    names(df_anual) <- nombres_annos
    
    # Se combina columnas fijas y promedios anuales
    df_final <- cbind(df[, columnas_excluir], df_anual)
    return(df_final)
  }

# Se crea DF con salarios anualizados.
cotizantes.anualizado <-
  meses.to.annos(cotizantes, c("id", "fec_nac", "sexo"))
rm(meses.to.annos)
```

Se crea un nuevo data frame donde está la información con los salarios anualizados. Además, se cambia el formato de las columnas.

```{r formato_fecha}
# Se establece el tipo de variable fecha de la columna
cotizantes.anualizado$fec_nac <-
  as.Date(cotizantes.anualizado$fec_nac,
          format = "%Y/%m/%d")

# Se agrega nueva variable edad al df
cotizantes.anualizado$edad <-
  2024 - as.numeric(format(cotizantes.anualizado$fec_nac, "%Y"))

# Se establece el tipo de variable fecha de la columna
cotizantes$fec_nac <- as.Date(cotizantes$fec_nac,
                              format = "%Y/%m/%d")

# Se agrega nueva variable edad al df
cotizantes$edad <-
  2024 - as.numeric(format(cotizantes$fec_nac, "%Y"))
```

Se calcula una nueva columna para la matriz, la cual contiene la información del factor acumulativo por cada año, esto con el objetivo de que se multiplique el factor multiplicativo por el salario del respecto año para que éste se acumule hasta el año 2024.

```{r factor_acumulado}
# Se actualiza la tasa, para utilizar en cálculos de forma porcentual.
inflacion.cr$`Costa Rica` <- inflacion.cr$`Costa Rica` / 100

inflacion.cr$factor_acumulado <-
  sapply(inflacion.cr$Año, function(anno) {
    if (anno == 2024) {
      return(1)
    } else {
      años_a_usar <- inflacion.cr$Año >= anno & inflacion.cr$Año <= 2024
      return(prod(1 + inflacion.cr$`Costa Rica`[años_a_usar]))
    }
  })
```

Se procede con el cálculo del Valor Presente de todos los salarios de la base, donde se toma como tasa de acumulación, la inflación observada en el respectivo año.

```{r valor_presente}
# Se introducen los años contabilizados históricamente
columnas.años <- as.character(1995:2024)

# Copia del DataFrame para obtener el valor presente
cotizantes.anualizado.VP <- cotizantes.anualizado

# Se agrega iterativamente la inflación
for (año in columnas.años) {
  año.num <- as.numeric(año)
  factor <-
    inflacion.cr$factor_acumulado[inflacion.cr$Año == año.num]
  
  if (length(factor) == 1 && !is.na(factor)) {
    cotizantes.anualizado.VP[[año]] <-
      as.numeric(cotizantes.anualizado[[año]]) / factor
  }
}
```

Para graficar lo anterior, se debe pasar la base de datos a formato largo para su visualización.

```{r formato_largo}
# Convertir columnas de años (wide) a largo
cotizantes.anualizado.VP.largo <- cotizantes.anualizado.VP %>%
  pivot_longer(
    cols = all_of(columnas.años),
    names_to = "año",
    values_to = "salario.ajustado"
  ) %>%
  mutate(año = as.numeric(año))

rm(factor)
rm(año.num)
rm(año)
rm(columnas.años)
```

Se procede con la proyección de los salarios de manera brusca, es decir, se utilizan los datos sin suavizar.

```{r salarios_por_edad}
salarios.por.edad <- cotizantes.anualizado %>%
  group_by(edad) %>%
  summarise(promedio.salario.2024 = mean(`2024`, na.rm = TRUE)) %>%
  arrange(edad) %>%
  mutate(tasa.incremento = promedio.salario.2024 / lag(promedio.salario.2024))

# Se obtienen las tasas de incremento
salarios.por.edad$tasa.incremento[1] = salarios.por.edad$tasa.incremento[2]
tasas.ext <- salarios.por.edad$tasa.incremento

# Se cambian los nombres de las tasas
names(tasas.ext) <- salarios.por.edad$edad

# Se procede a hacer la proyección
proyeccion.salarios <- cotizantes.anualizado.VP %>%
  select(id, edad, salario.2024 = `2024`) %>%
  rowwise() %>%
  mutate(proyeccion = list({
    edad.i <- edad
    salario.i <- salario.2024
    resultados <- tibble(edad = edad.i,
                         salario = salario.i)
    # 95 años hacia adelante
    for (anio in 1:95) {
      edad.i <- edad.i + 1
      if (edad.i < 65) {
        tasa.i <- tasas.ext[as.character(edad.i - 1)]
        if (is.na(tasa.i))
          break
        salario.i <- salario.i * tasa.i
      } else {
        # A partir de 65 años tasa = 1 (salario constante)
        salario.i <- salario.i
      }
      resultados <-
        add_row(resultados, edad = edad.i, salario = salario.i)
    }
    resultados
  })) %>%
  unnest(proyeccion, names_sep = ".")

# Se limpia el ambiente de las variables que fueron auxiliares.
rm(tasas.ext)
```

Se crea la curva de salarios general, sin ser suavizada.

```{r}
curva.general <- proyeccion.salarios %>%
  group_by(proyeccion.edad) %>%
  summarise(salario.promedio = mean(proyeccion.salario, na.rm = TRUE))
```

El siguiente código tiene la finalidad de suavizar las tasas de incremento, lo que provocará que la curva salarial tenga un comportamiento menos errático. Además, el cálculo de estos valores es de utilidad a la hora de proyectar los salarios de cada individuo.

```{r obtencion_datos_suavizados}
modelo.loess <- loess(salario.promedio ~ proyeccion.edad, data = curva.general)

curva.suavizada <- curva.general %>%
  mutate(salario.suavizado = predict(modelo.loess, newdata = data.frame(proyeccion.edad = proyeccion.edad)))

curva.suavizada <- curva.suavizada %>%
  arrange(proyeccion.edad) %>%  
  mutate(
    tasa.incremento = salario.suavizado / lag(salario.suavizado)
  )

curva.suavizada$tasa.incremento[1] <- curva.suavizada$tasa.incremento[2]
```

Se crea la función para proyectar, en un gráfico, a un individuo en particular. Esto utilizando los datos crudos de las tasas de incremento, con la finalidad de que se observe el comportamiento de la proyección.

```{r funcion_proyectar_persona}
graficar.proyeccion.id <- function(persona.id) {
  datos.iniciales <- cotizantes.anualizado.VP.largo %>%
    filter(id == persona.id, año == 2024) %>%
    select(id, edad, salario.2024 = salario.ajustado) %>%
    distinct()
  
  if (nrow(datos.iniciales) == 0) {
    stop("ID no encontrado en la base.")
  }
  
  edad.inicial <- datos.iniciales$edad
  salario.actual <- datos.iniciales$salario.2024
  
  proyeccion <- tibble(edad = edad.inicial,
                       salario = salario.actual)
  
  salario.i <- salario.actual
  edad.i <- edad.inicial
  
  for (i in 1:95) {
    edad.i <- edad.i + 1
    tasa.i <- curva.suavizada %>%
      filter(proyeccion.edad == edad.i) %>%
      pull(tasa.incremento)
    
    if (length(tasa.i) == 0 || is.na(tasa.i)) {
      tasa.i <- 1
    }
    
    salario.i <- salario.i * tasa.i
    
    proyeccion <-
      add_row(proyeccion, edad = edad.i, salario = salario.i)
  }
  
  ggplot(proyeccion, aes(x = edad, y = salario)) +
    geom_line(color = "purple", linewidth = 1.2) +
    labs(
      title = paste("Curva salarial proyectada para ID:", persona.id),
      x = "Edad proyectada",
      y = "Salario proyectado"
    ) +
    theme_minimal()
}
```

Se debe crear un nuevo DataFrame en el cual se tenga en valor presente las cotizaciones realizadas.

```{r Valor_presente_cotizantes}
# Extraemos todos los nombres de las columnas que tengan formato "MM-YYYY"
columnas.mensuales <-
  grep("^\\d{2}-\\d{4}$", colnames(cotizantes), value = TRUE)

cotizantes.VP <- cotizantes

for (col in columnas.mensuales) {
  # Extraemos el año del nombre de la columna, asumiendo formato "MM-YYYY"
  año <- as.numeric(sub(".*-(\\d{4})$", "\\1", col))
  
  # Buscamos el factor acumulado para ese año
  factor <- inflacion.cr$factor_acumulado[inflacion.cr$Año == año]
  
  if (length(factor) == 1 && !is.na(factor)) {
    # Dividimos la columna mensual por el factor para traer a valor presente
    cotizantes.VP[[col]] <- cotizantes[[col]] / factor
  } else {
  }
}

rm(año)
rm(col)
rm(columnas.mensuales)
rm(factor)
```

Se calcula el total de cotizaciones por persona.

```{r total_cotizaciones}
cotizantes.VP <- cotizantes.VP %>%
  rowwise() %>%
  mutate(cotizaciones = sum(c_across(`01-1995`:`12-2024`) >= 10000, na.rm = TRUE)) %>%
  ungroup()
```

Luego, se obtiene la cantidad de cotizaciones en 2023.

```{r numero_cotizaciones_2023}
meses.2023 <- paste0(sprintf("%02d", 1:12), "-2023")

cotizantes.VP <- cotizantes.VP %>%
  rowwise() %>%
  mutate(cotizaciones.2023 = sum(c_across(all_of(meses.2023)) >= 10000, na.rm = TRUE)) %>%
  ungroup()

cotizantes.VP <- cotizantes.VP %>%
  mutate(edad = floor(interval(start = fec_nac, end = Sys.Date()) / years(1)))
rm(meses.2023)
```

Ahora, se obtienen las cotizaciones promedio, separando por edad, del año 2023.

```{r cotizaciones_promedio_edad}
cotizaciones.promedio.edad <- cotizantes.VP %>%
  group_by(edad) %>%
  summarise(promedio.cotizaciones = round(mean(cotizaciones.2023, na.rm = TRUE))) %>%
  ungroup()
```

Se consigue el data frame con la información de las personas activas según el mes.

```{r data_inactivos}
columnas.excluir <- c("id", "fec_nac", "sexo", "edad", "cotizaciones", "cotizaciones.2023")

datos.variables <- cotizantes.VP[, !names(cotizantes.VP) %in% columnas.excluir]
datos.transformados <- as.data.frame(ifelse(datos.variables > 0, 1, 0))
datos.excluidos <- cotizantes.VP[, columnas.excluir, drop = FALSE]

cotizantes.VP.activos <- cbind(datos.excluidos, datos.transformados)
```



```{r frecuencia_inactivos}
data.anual <- cotizantes.VP.activos %>%
  pivot_longer(
    cols = -all_of(columnas.excluir),
    names_to = "mes_anio",
    values_to = "cotizacion"
  ) %>%
  mutate(anio = str_sub(mes_anio, start = 4)) 

resumen.anual <- data.anual %>%
  group_by(id, anio) %>%
  summarise(cotizaciones = sum(cotizacion, na.rm = TRUE), .groups = "drop") %>%
  pivot_wider(names_from = anio, values_from = cotizaciones)

columnas.info.extra <- cotizantes.VP.activos %>%
  select(all_of(columnas.excluir)) %>%
  distinct(id, .keep_all = TRUE)

cotizantes.activos <- columnas.info.extra %>%
  left_join(resumen.anual, by = "id")

rm(columnas.info.extra)
rm(resumen.anual)
rm(data.anual)
rm(columnas.excluir)
```

Se obtienen las probabilidades deterministas de postergación, para ambos sexos.

```{r probabilidad_postergacion_hombres}
df.probabilidad.postergacion.h <- ifelse(edades.h >= 65, 0.1, 0)
df.probabilidad.postergacion.m <- ifelse(edades.m >= 63, 0.1, 0)
```

Ahora, se construyen diversas variables auxiliares que servirán como apoyo para la parte estocástica.

```{r determinsta_auxiliar}
# Se quitan las edades mayores a 66
cotizaciones.promedio.edad <- cotizaciones.promedio.edad %>% 
  filter(edad <= 66)

# Se agregan las edades restantes, que tienen densidad constante
cotizaciones.promedio.edad <- rbind(
  cotizaciones.promedio.edad,
  data.frame(
    edad = 67:115,
    promedio.cotizaciones = cotizaciones.promedio.edad[nrow(cotizaciones.promedio.edad), 2]
  )
)

# Se transforma en DT
cotizaciones.edad.dt <- setDT(cotizaciones.promedio.edad)

# Se obtiene una matriz con la cantidad de cuotas por edad, a partir de 2025, separado por sexo
matriz.cot.h <- matrix(
  cotizaciones.edad.dt[match(edades.h, edad), promedio.cotizaciones],
  ncol = ncol(edades.h),
  nrow = nrow(edades.h),
  byrow = FALSE
)
matriz.cot.m <- matrix(
  cotizaciones.edad.dt[match(edades.m, edad), promedio.cotizaciones],
  ncol = ncol(edades.m),
  nrow = nrow(edades.m),
  byrow = FALSE
)

# Matriz de 0, del tamaño de la predicción mensualizada
matriz.salarios.h <- matrix(0, nrow = nrow(matriz.cot.h), ncol = (ncol(matriz.cot.h) * 12))
matriz.salarios.m <- matrix(0, nrow = nrow(matriz.cot.m), ncol = (ncol(matriz.cot.m) * 12))

# Se obtiene la inflación acumulada desde 1995
inflacion.95 <- (inflacion.cr %>% filter(Año >= 1995))[, 3]

# Se repite la inflación 12 veces (1 vez por mes)
inflacion.95 <- rep(inflacion.95, times = rep(12, length(inflacion.95)))

# Cotizaciones mensuales traidas a valor presente
cotizaciones.vp <-
  as.matrix(cotizantes[, (4:(ncol(cotizantes) - 1))]) * matrix(
    inflacion.95,
    nrow = nrow(cotizantes),
    ncol = ncol(cotizantes[(4:(ncol(cotizantes) - 1))]),
    byrow = TRUE
  )

# Cotizantes separados por sexo
cotizantes.h <- cotizaciones.vp[which(cotizantes$sexo == 1), ]
cotizantes.m <- cotizaciones.vp[which(cotizantes$sexo == 2), ]

# DataFrame de requisitos para invalidez
requisitos.inv <- data.table(edad = 21:115,
                             cotizaciones_min = c(rep(12, 3), seq(12, 84, 4), seq(90, 120, 6), rep(120, 67)))

# Matriz de edades modificada por los requisitos de invalidez, por sexo
requisitos.inv.h <- matrix(
  requisitos.inv[match(edades.h, edad), cotizaciones_min],
  ncol = ncol(edades.h),
  nrow = nrow(edades.h),
  byrow = FALSE
)
requisitos.inv.m <- matrix(
  requisitos.inv[match(edades.m, edad), cotizaciones_min],
  ncol = ncol(edades.m),
  nrow = nrow(edades.m),
  byrow = FALSE
)

# Se hace una corrección en los salarios. Primero, se agrega el año
proyeccion.salarios <- proyeccion.salarios %>% 
  mutate(anio = rep(c(2024:2119), nrow(cotizantes)))

# Se filtra la proyección para dejar los salarios futuros
proyeccion.salarios <- proyeccion.salarios %>% 
  filter(anio > 2024) %>% 
  mutate(proyeccion.salario = ifelse(edad > 115, 0, proyeccion.salario))

# Se hace una matriz con los salarios
matriz.salarios <-
  matrix(
    proyeccion.salarios$proyeccion.salario,
    nrow = nrow(cotizantes),
    ncol = 95,
    byrow = TRUE
  )

# Se filtra por sexo
salarios.h <- matriz.salarios[which(cotizantes$sexo == 1), ]
salarios.m <- matriz.salarios[which(cotizantes$sexo == 2), ]

# Ahora, se hará una matriz con las cotizaciones acumuladas de cada persona
cotizaciones.acum.h <- matriz.cot.h
cotizaciones.acum.m <- matriz.cot.m

# Se le suman las cotizaciones iniciales a la primer fila
cotizaciones.acum.h[, 1] <-
  cotizantes.activos$cotizaciones[which(cotizantes.activos$sexo == 1)] + cotizaciones.acum.h[, 1]
cotizaciones.acum.m[, 1] <-
  cotizantes.activos$cotizaciones[which(cotizantes.activos$sexo == 2)] + cotizaciones.acum.m[, 1]

# Se acumula la suma por fila
cotizaciones.acum.h <- t(apply(cotizaciones.acum.h, 1, cumsum))
cotizaciones.acum.m <- t(apply(cotizaciones.acum.m, 1, cumsum))

# Se corrige según si el trabajador está activo o inactivo
cotizaciones.acum.h <- cotizaciones.acum.h * actividad.h
cotizaciones.acum.m <- cotizaciones.acum.m * actividad.m

# Se agregan las cotizaciones acumuladas para los inactivos
cotizaciones.acum.h[which(cotizaciones.acum.h[, 1] == 0),] <-
  cotizantes.activos$cotizaciones[which(cotizantes.activos$sexo == 1)][which(cotizaciones.acum.h[, 1] == 0)]
cotizaciones.acum.m[which(cotizaciones.acum.m[, 1] == 0),] <-
  cotizantes.activos$cotizaciones[which(cotizantes.activos$sexo == 2)][which(cotizaciones.acum.m[, 1] == 0)]

# Se define la tasa de interés (determinista)
interes.real <- 0.0738

# DataFrames para probabilidades de sobrevivencia acumuladas
sobrevivencia.h <- matrix(0, nrow = nrow(edades.h), ncol = ncol(edades.h))
sobrevivencia.m <- matrix(0, nrow = nrow(edades.m), ncol = ncol(edades.m))

# Se obtienen las tasas de mortalidad para todos los pensionados desde el año 2025, separados por sexo
for (i in 1:ncol(edades.h)) {
  sobrevivencia.h[, i] <- 1 - mortalidad[year == (2024 + i) & sex == 1][match(edades.h[, i], edad), qx]
  sobrevivencia.m[, i] <- 1 - mortalidad[year == (2024 + i) & sex == 2][match(edades.m[, i], edad), qx]
}

# Se acumulan las probabilidades por fila
sobrevivencia.h <- t(apply(sobrevivencia.h, 1, cumprod))
sobrevivencia.m <- t(apply(sobrevivencia.m, 1, cumprod))

# Se procede a construir las anualidades para cada edad en el 2025, separado por sexo
df.anualidades <- data.frame(edad = 21:115,
                             hombres = 1,
                             mujeres = 1)

# Se rellenan las anualidades menores a 115 años
for (i in 1:(nrow(df.anualidades) - 1)) {
  df.anualidades[i, 2] <-
    1 + sum(((1 + interes.real) ^ -c(1:(
      115 - df.anualidades[i, 1]
    ))) * cumprod(1 - sort(mortalidad[year == 2025 &
                                    sex == 1 &
                                    edad > (df.anualidades[i, 1] - 1) & edad < 115, qx])))
  df.anualidades[i, 3] <-
    1 + sum(((1 + interes.real) ^ -c(1:(
      115 - df.anualidades[i, 1]
    ))) * cumprod(1 - sort(mortalidad[year == 2025 &
                                    sex == 2 &
                                    edad > (df.anualidades[i, 1] - 1) & edad < 115, qx])))
}

# Se pasa a formato DataTable
df.anualidades <- setDT(df.anualidades)
```

### Probabilidades de muerte pensionados actuales

Se crea la matriz de edades de pensionados replicando la logica del chunk "deterministica_base"
```{r edades_pensionados}
# Extraer el año de nacimiento
pensionados$anio_nac <- year(pensionados$fec_nac)

edades.pensionados <- matrix(
  2025 - pensionados$anio_nac,
  nrow = nrow(pensionados),
  ncol = 95,
  byrow = FALSE
)
colnames(edades.pensionados) <- as.character(2025:2119)


for (j in 2:ncol(edades.pensionados)) {
  edades.pensionados[, j] <- edades.pensionados[, j - 1] + 1
}

edades.pensionados <- ifelse(edades.pensionados > 115, 115, edades.pensionados)

# Se añaden columnas de relevancia
edades.pensionados.df <- as.data.frame(edades.pensionados)
rm(edades.pensionados)

# Para que coincida con la codificacion de la matriz de mortalidad
sex.cod <- ifelse(pensionados$sexo == "M", 1, 2)

edades.pensionados.df <- cbind(sexo = sex.cod, edades.pensionados.df)

edades.pensionados.df <- cbind(id = pensionados$id_pensionado, edades.pensionados.df)
```

A continuacion el df de las probabilidades de mortalidad especificas para cada pensionado que esta actualmente. la idea es llenar la matriz vinculando el sexo, edad, y anno especifico de cada casilla con la mortalidad asociada en la matriz de probabilidades de muerte.

```{r qx.especificos.pensionados.iniciales}
# Se crea la matriz
matriz.qx.pensionados <- matrix(0, nrow = nrow(pensionados), ncol = 95)
colnames(matriz.qx.pensionados) <- as.character(2025:2119)

qx.pensionados.df <- as.data.frame(matriz.qx.pensionados)
rm(matriz.qx.pensionados)

# Se añade el sexo y el id
qx.pensionados.df <- cbind(sexo = sex.cod, qx.pensionados.df)

qx.pensionados.df <- cbind(id = pensionados$id_pensionado, qx.pensionados.df)

# Se llena el df iterando sobre las filas (recorre cada pensionado especifico)

for(i in 1:nrow(qx.pensionados.df)){
  
  # La columna 2 es la del sexo, valor fijo para la iteracion i esima
  sexo.esp <- qx.pensionados.df[i, 2]
  
  # Recorre cada columna (cada ano). empieza en 3 porque la 1 es de id y la 2 es de sexo
  for (j in 3:ncol(qx.pensionados.df)) {
    
    anio.esp <- as.numeric(colnames(qx.pensionados.df)[j])
    edad.esp <- edades.pensionados.df[i,j]
    qx.pensionados.df[i,j] <- mortalidad[mortalidad$sex == sexo.esp & mortalidad$year == anio.esp & mortalidad$edad == edad.esp, "qx"]
  }
}
```

## Parte estocástica

En esta sección se encuentra todo objeto que sea, o dependa, de algún elemento estocástico. Son los factores que varían en cada una de las iteraciones del modelo en alguna forma.

```{r estocastica_base}
### Beneficios de los cotizantes sin contar estado ###

# Vamos a crear las dos matrices aleatorias usando distribución uniforme.
matriz.aleatoria.h <-
  matrix(runif(2595 * 95), nrow = 2595, ncol = 95)
matriz.aleatoria.m <-
  matrix(runif(2601 * 95), nrow = 2601, ncol = 95)

# Se continúa con las matrices de probabilidades de postergación
postergacion.simulada.h <-
  matriz.aleatoria.h < df.probabilidad.postergacion.h
postergacion.simulada.m <-
  matriz.aleatoria.m < df.probabilidad.postergacion.m

# Se corrigen las postergaciones incorrectas
postergacion.simulada.h <-
  t(apply(postergacion.simulada.h, 1, function(fila) {
    corte <- cumsum(fila == 0 & cumsum(fila) > 0)
    fila <- fila * (corte == 0)
  }))
postergacion.simulada.m <-
  t(apply(postergacion.simulada.m, 1, function(fila) {
    corte <- cumsum(fila == 0 & cumsum(fila) > 0)
    fila <- fila * (corte == 0)
  }))

### Distintos estados a considerar ###

# Matriz de uniformes para comparar con las prob. de muerte e invalidez
estado.h <-
  matrix(runif((ncol(mort.h) * nrow(mort.h))), nrow = nrow(mort.h), ncol = ncol(mort.h))
estado.m <-
  matrix(runif((ncol(mort.m) * nrow(mort.m))), nrow = nrow(mort.m), ncol = ncol(mort.m))

# Comparación de matrices, en el primer espacio está la invalidez y en el segundo la muerteMore actions
lista.estados.h[[1]] <-
  inv.h >= matrix(runif((ncol(mort.h) * nrow(mort.h))), nrow = nrow(mort.h), ncol = ncol(mort.h))
lista.estados.h[[2]] <-
  mort.h >= matrix(runif((ncol(mort.h) * nrow(mort.h))), nrow = nrow(mort.h), ncol = ncol(mort.h))
lista.estados.m[[1]] <-
  inv.m >= matrix(runif((ncol(mort.m) * nrow(mort.m))), nrow = nrow(mort.m), ncol = ncol(mort.m))
lista.estados.m[[2]] <-
  mort.m >= matrix(runif((ncol(mort.m) * nrow(mort.m))), nrow = nrow(mort.m), ncol = ncol(mort.m))

# Se hacen las correcciones, para que, si entra en un estado se mantenga en el durante el tiempo
lista.estados.h[[1]] <-
  t(apply(lista.estados.h[[1]], 1, function(fila) {
    ifelse(cumsum(fila) > 0, 1, 0)
  }))
lista.estados.h[[2]] <-
  t(apply(lista.estados.h[[2]], 1, function(fila) {
    ifelse(cumsum(fila) > 0, 1, 0)
  }))
lista.estados.m[[1]] <-
  t(apply(lista.estados.m[[1]], 1, function(fila) {
    ifelse(cumsum(fila) > 0, 1, 0)
  }))
lista.estados.m[[2]] <-
  t(apply(lista.estados.m[[2]], 1, function(fila) {
    ifelse(cumsum(fila) > 0, 1, 0)
  }))

# Se hace la matriz con los estados de cada persona, separado por sexo
estados.h <-
  ifelse(lista.estados.h[[2]] == 1,
         "Fallecido",
         ifelse(
           lista.estados.h[[1]] == 1,
           "Invalido",
           ifelse(((postergacion.simulada.h == 1) * (cotizaciones.acum.h > 179) * (edades.h > 64)
           ) == 1,
           "Posterga",
           ifelse(((((cotizaciones.acum.h > 179) * (edades.h > 64)
           ) == 0) * (actividad.h == 1)) == 1,
           "Activo",
           ifelse(((((cotizaciones.acum.h > 179) * (edades.h > 64)
           ) == 0) * (actividad.h == 0)) == 1, "Inactivo", ifelse(
             edades.h > 64,
             "Retirado",
             ifelse(actividad.h == 1, "Activo", "Inactivo")
           ))
           ))
         ))
estados.m <-
  ifelse(lista.estados.m[[2]] == 1,
         "Fallecido",
         ifelse(
           lista.estados.m[[1]] == 1,
           "Invalido",
           ifelse(((postergacion.simulada.m == 1) * (cotizaciones.acum.m > 404) * (edades.m == 63)
           ) == 1,
           "Posterga",
           ifelse(((postergacion.simulada.m == 1) * (cotizaciones.acum.m > 356) * (edades.m == 64)
           ) == 1,
           "Posterga",
           ifelse(((postergacion.simulada.m == 1) * (cotizaciones.acum.m > 179) * (edades.m > 64)
           ) == 1,
           "Posterga",
           ifelse(
             ((edades.m == 63) * (cotizaciones.acum.m > 404)) == 1,
             "Retirado",
             ifelse(((edades.m == 64) * (cotizaciones.acum.m > 356)
             ) == 1, "Retirado", ifelse(((edades.m > 64) * (cotizaciones.acum.m > 179)) == 1,
                                        "Retirado",
                                        ifelse(actividad.m == 1, "Activo", "Inactivo")
             ))
           ))
           ))
         ))

# Existe el caso en donde una persona retirada puede quedar inválida posteriormente, por lo que se corrije dicho escenario
estados.h <- t(apply(estados.h, 1, function(fila) {
  if (all(c("Invalido", "Retirado") %in% fila)) {
    fila[fila %in% c("Invalido", "Retirado")] <-
      fila[which(fila %in% c("Invalido", "Retirado"))[1]]
  }
  fila
}))
estados.m <- t(apply(estados.m, 1, function(fila) {
  if (all(c("Invalido", "Retirado") %in% fila)) {
    fila[fila %in% c("Invalido", "Retirado")] <-
      fila[which(fila %in% c("Invalido", "Retirado"))[1]]
  }
  fila
}))

# Ahora, existe el caso en donde una persona retirada puede postergar, por lo que se corrije ese caso
estados.h <- t(apply(estados.h, 1, function(fila) {
  if ((all(c("Posterga", "Retirado") %in% fila)) &&
      (which(fila == "Retirado")[1] < which(fila == "Posterga")[1])) {
    fila[fila %in% c("Posterga", "Retirado")] <- "Retirado"
  }
  fila
}))
estados.m <- t(apply(estados.m, 1, function(fila) {
  if ((all(c("Posterga", "Retirado") %in% fila)) &&
      (which(fila == "Retirado")[1] < which(fila == "Posterga")[1])) {
    fila[fila %in% c("Posterga", "Retirado")] <- "Retirado"
  }
  fila
}))

# Se obtiene el salario, separado por sexo
salario.estoc.h <-
  salarios.h * ((estados.h == "Activo") + (estados.h == "Posterga"))
salario.estoc.m <-
  salarios.m * ((estados.m == "Activo") + (estados.m == "Posterga"))

# Obtenemos las razones de salida, separado por sexo
salida.h <- apply(estados.h, 1, function(fila) {
  fila[min(which(fila %in% c("Retirado", "Invalido", "Fallecido")))]
})
salida.m <- apply(estados.m, 1, function(fila) {
  fila[min(which(fila %in% c("Retirado", "Invalido", "Fallecido")))]
})

# Cotizaciones reales
cotizaciones.h <-
  matriz.cot.h * ((estados.h == "Activo") + (estados.h == "Posterga"))
cotizaciones.m <-
  matriz.cot.m * ((estados.m == "Activo") + (estados.m == "Posterga"))

# Consideramos la cantidad final de cuotas, separada por sexo
cuotas.finales.h <-
  cotizantes.activos$cotizaciones[which(cotizantes.activos$sexo == 1)] + rowSums(cotizaciones.h)
cuotas.finales.m <-
  cotizantes.activos$cotizaciones[which(cotizantes.activos$sexo == 2)] + rowSums(cotizaciones.m)

# Vamos a obtener los salarios de cada persona, separado por sexo, de la parte estocástica
salarios.aux.h <- lapply(1:nrow(salario.estoc.h), function(i) {
  rep(salario.estoc.h[i,],
      times = cotizaciones.h[i, ])
})
salarios.aux.m <- lapply(1:nrow(salario.estoc.m), function(i) {
  rep(salario.estoc.m[i,],
      times = cotizaciones.m[i, ])
})

# Luego, ponemos los salarios en la matriz de ceros
matriz.salarios.h <- t(mapply(function(salarios, largo) {
  c(salarios, rep(0, ncol(matriz.salarios.h) - length(salarios)))
}, salarios.aux.h, lengths(salarios.aux.h)))
matriz.salarios.m <- t(mapply(function(salarios, largo) {
  c(salarios, rep(0, ncol(matriz.salarios.m) - length(salarios)))
}, salarios.aux.m, lengths(salarios.aux.m)))

# Se juntan las matrices de salarios
matriz.salarios.h <- cbind(cotizantes.h, matriz.salarios.h)
matriz.salarios.m <- cbind(cotizantes.m, matriz.salarios.m)

# Obtenemos los mejores salarios ordenados (pueden incluir 0), separados por sexo
salarios.top.h <- t(apply(matriz.salarios.h, 1, function(fila) {
  sort(fila, decreasing = TRUE)
}))
salarios.top.m <- t(apply(matriz.salarios.m, 1, function(fila) {
  sort(fila, decreasing = TRUE)
}))

# Identificamos las diferencias entre los salarios
diferencias.h <- t(apply(salarios.top.h, 1, function(fila) {
  abs(diff(fila))
}))
diferencias.m <- t(apply(salarios.top.m, 1, function(fila) {
  abs(diff(fila))
}))

# Cantidad de columnas en las diferencias
columnas.diff <- ncol(diferencias.h) - 1

# Un salario será atípico si es mayor a 5 millones y tiene menos de 12 salarios en un rango de 500 000 colones con ese monto o tiene un salario con una diferencia de más de 500 000 colones al siguiente. Iniciamos viendo las diferencias
atipicos.h <- t(apply(diferencias.h, 1, function(fila) {
  # Valores mayores a 500 000 serán atípicos
  v.altos <- fila > 500000
  
  # Se identifican las rachas de valores menores a 500 000
  v.bajos <- rle(!(v.altos))
  
  # Vector para marcar atípicos
  resultado <- rep(FALSE, columnas.diff)
  
  # Vector en donde se marcan atípicos si hay rachas menores a 12
  rachas.cortas <-
    with(v.bajos, rep(lengths < 12 & values, lengths))
  
  # Se combinan ambas condiciones en un vector
  resultado[v.altos | rachas.cortas] <- TRUE
  return(resultado)
}))
atipicos.m <- t(apply(diferencias.m, 1, function(fila) {
  # Valores mayores a 500 000 serán atípicos
  v.altos <- fila > 500000
  
  # Se identifican las rachas de valores menores a 500 000
  v.bajos <- rle(!(v.altos))
  
  # Vector para marcar atípicos
  resultado <- rep(FALSE, columnas.diff)
  
  # Vector en donde se marcan atípicos si hay rachas menores a 12
  rachas.cortas <-
    with(v.bajos, rep(lengths < 12 & values, lengths))
  
  # Se combinan ambas condiciones en un vector
  resultado[v.altos | rachas.cortas] <- TRUE
  return(resultado)
}))

# Ahora consideramos los atípicos en la matriz de salarios, considerando aquellos que son de más de 5 millones
salarios.top.h <-
  salarios.top.h[, -ncol(salarios.top.h)] * !(atipicos.h * (salarios.top.h[, -ncol(salarios.top.h)] > 5000000))
salarios.top.m <-
  salarios.top.m[, -ncol(salarios.top.m)] * !(atipicos.m * (salarios.top.m[, -ncol(salarios.top.m)] > 5000000))

# Se sacan los 300 mejores salarios, ahora sin los salarios atípicos
salarios.top.h <- t(apply(salarios.top.h, 1, function(fila) {
  sort(fila, decreasing = TRUE)[1:300]
}))
salarios.top.m <- t(apply(salarios.top.m, 1, function(fila) {
  sort(fila, decreasing = TRUE)[1:300]
}))

# Beneficio por vejez, separado por sexo
beneficio.vejez.h <-
  (pmin(300, cuotas.finales.h[which(salida.h == "Retirado")]) / 300) * (rowSums(salarios.top.h[which(salida.h == "Retirado"),]) / rowSums(salarios.top.h[which(salida.h == "Retirado"),] > 9999))
# Hacer la corrección a estados M, en donde las mujeres pueden retirarse a partir de los 63 si cumplen los requisitos
beneficio.vejez.m <-
  (pmin(300, cuotas.finales.m[which(salida.m == "Retirado")]) / 300) * (rowSums(salarios.top.m[which(salida.m == "Retirado"),]) / rowSums(salarios.top.m[which(salida.m == "Retirado"),] > 9999))

# Filas de invalidez
filas.inv.h <- which(salida.h == "Invalido")
filas.inv.m <- which(salida.m == "Invalido")

# Para el beneficio por invalidez, separado por sexo, iniciamos obteniendo la casilla en donde quedaron inválidos
restantes.inv.h <-
  apply(estados.h[filas.inv.h, ], 1, function(fila) {
    which(fila == "Invalido")[1]
  })
restantes.inv.m <-
  apply(estados.m[filas.inv.m, ], 1, function(fila) {
    which(fila == "Invalido")[1]
  })

# Se compara si se han tenido las cuotas necesarias
cuotas.binario.h <- mapply(function(i, j) {
  requisitos.inv.h[i, j] <= cuotas.finales.h[i]
}, i = filas.inv.h, j = restantes.inv.h)
cuotas.binario.m <- mapply(function(i, j) {
  requisitos.inv.m[i, j] <= cuotas.finales.m[i]
}, i = filas.inv.m, j = restantes.inv.m)

# Ahora, se ve si han tenido 12 cuotas en los últimos 24 meses
requisito.cuotas.h <-
  ifelse(
    restantes.inv.h == 1,
    rowSums(cotizaciones.vp[which(cotizantes.activos$sexo == 1),][filas.inv.h,][, 337:360] > 10000),
    ifelse(
      restantes.inv.h == 2,
      rowSums(cotizaciones.vp[which(cotizantes.activos$sexo == 1),][filas.inv.h,][, 349:360] > 10000) + cotizaciones.h[filas.inv.h, 1],
      rowSums(cotizaciones.h[filas.inv.h, 1:2])
    )
  ) > 11
requisito.cuotas.m <-
  ifelse(
    restantes.inv.m == 1,
    rowSums(cotizaciones.vp[which(cotizantes.activos$sexo == 2),][filas.inv.m,][, 337:360] > 10000),
    ifelse(
      restantes.inv.m == 2,
      rowSums(cotizaciones.vp[which(cotizantes.activos$sexo == 2),][filas.inv.m,][, 349:360] > 10000) + cotizaciones.m[filas.inv.m, 1],
      rowSums(cotizaciones.m[filas.inv.m, 1:2])
    )
  ) > 11

# Si una persona invalido las cuotas necesarias para su edad y cotizó en 12 de los últimos 24 meses, tiene derecho a recibir pensión
resultado.binario.h <- cuotas.binario.h * requisito.cuotas.h
resultado.binario.m <- cuotas.binario.m * requisito.cuotas.m

# Se obtienen las edades para las cuales se invalidó la persona
edad.final.h <- restantes.inv.h + edades.h[filas.inv.h, 1] - 1
edad.final.m <- restantes.inv.m + edades.m[filas.inv.m, 1] - 1

# Se obtiene el beneficio correspondiente
beneficio.invalidez.h <-
  ifelse(
    cuotas.finales.h[filas.inv.h] > 179,
    (pmin(300, cuotas.finales.h[which(salida.h == "Invalido")]) / 300) * (rowSums(salarios.top.h[which(salida.h == "Invalido"),]) / rowSums(salarios.top.h[which(salida.h == "Invalido"),] > 10000)),
    ifelse(
      resultado.binario.h == 1,
      (pmin(180, cuotas.finales.h[which(salida.h == "Invalido")]) / 180) * (rowSums(salarios.top.h[which(salida.h == "Invalido"),]) / rowSums(salarios.top.h[which(salida.h == "Invalido"),] > 10000)),
      ifelse(
        cuotas.finales.h[filas.inv.h] > 59,
        (cuotas.finales.h[filas.inv.h] / requisitos.inv[match(edad.final.h, edad), cotizaciones_min]) * (rowSums(salarios.top.h[which(salida.h == "Invalido"),]) / rowSums(salarios.top.h[which(salida.h == "Invalido"),] > 10000)),
        0
      )
    )
  )
beneficio.invalidez.m <-
  ifelse(
    cuotas.finales.m[filas.inv.m] > 179,
    (pmin(300, cuotas.finales.m[which(salida.m == "Invalido")]) / 300) * (rowSums(salarios.top.m[which(salida.m == "Invalido"),]) / rowSums(salarios.top.m[which(salida.m == "Invalido"),] > 10000)),
    ifelse(
      resultado.binario.m == 1,
      (pmin(180, cuotas.finales.m[which(salida.m == "Invalido")]) / 180) * (rowSums(salarios.top.m[which(salida.m == "Invalido"),]) / rowSums(salarios.top.m[which(salida.m == "Invalido"),] > 10000)),
      ifelse(
        cuotas.finales.m[filas.inv.m] > 59,
        (cuotas.finales.m[filas.inv.m] / requisitos.inv[match(edad.final.m, edad), cotizaciones_min]) * (rowSums(salarios.top.m[which(salida.m == "Invalido"),]) / rowSums(salarios.top.m[which(salida.m == "Invalido"),] > 10000)),
        0
      )
    )
  )
```

### Beneficios por sucesion 

```{r edad_muerte_fallecidos}
# Primero, los indices de las personas que mueren
filas.muerte.h <- which(salida.h == "Fallecido")
filas.muerte.m <- which(salida.m == "Fallecido")


# Se identifican las columnas en la que ocurre la muerte (el año)
col.fallecido.h <-
  apply(estados.h[filas.muerte.h,], 1, function(fila) {
    which(fila == "Fallecido")[1]
  })
col.fallecido.m <-
  apply(estados.m[filas.muerte.m,], 1, function(fila) {
    which(fila == "Fallecido")[1]
  })

# Edad de la persona al morir
edad.fallecido.h <-
  mapply(function(i, j)
    edades.h[i, j], i = filas.muerte.h, j = col.fallecido.h)
edad.fallecido.m <-
  mapply(function(i, j)
    edades.m[i, j], i = filas.muerte.m, j = col.fallecido.m)
```

A continuacion se crean dos vectores para hombres y mujeres donde se identifica si al momento de la muerte era mayor a 25 (TRUE) lo que implica que tiene un hijo, y ademas que este hijo no tenga mas de 25.

```{r hijos}
hijos.h <- edad.fallecido.h >= 25 & (edad.fallecido.h - 25) < 25
hijos.m <- edad.fallecido.m >= 25 & (edad.fallecido.m - 25) < 25
```

Ahora se calcula el beneficio por sucesion a quien corresponda.

```{r beneficio_sucesion}
# Se calcula la pensión sucesoria con base en la pensión por vejez que hubiera recibido (art. 27)

salarios.sucesion.h <- salarios.top.h[filas.muerte.h,]
salarios.sucesion.m <- salarios.top.m[filas.muerte.m,]

beneficio.base.h <- rowSums(salarios.sucesion.h) / rowSums(salarios.top.h[which(salida.h == "Fallecido"),] > 9999)
beneficio.base.m <- rowSums(salarios.sucesion.m) / rowSums(salarios.top.m[which(salida.m == "Fallecido"),] > 9999)

# Se calcula el porcentaje para pensión por viudez según edad del cónyuge por art. 27: 70% si cónyuge ≥ 60, 60% si 50–59, 50% si < 50
porcentaje.viudez.h <- ifelse(edad.fallecido.h >= 60,
                              0.70,
                              ifelse(edad.fallecido.h >= 50, 0.60, 0.50))
porcentaje.viudez.m <- ifelse(edad.fallecido.m >= 60,
                              0.70,
                              ifelse(edad.fallecido.m >= 50, 0.60, 0.50))

# Asi como el porcentaje para pensión por orfandad (30% si el hijo califica) art. 27: 30% para hijos menores de 25 años
porcentaje.hijo.h <- ifelse(hijos.h, 0.30, 0)
porcentaje.hijo.m <- ifelse(hijos.m, 0.30, 0)

# Se calcula el beneficio por sucesión (sin validar aún si tiene derecho)
beneficio.conyuge.h <- beneficio.base.h * porcentaje.viudez.h
beneficio.conyuge.m <- beneficio.base.m * porcentaje.viudez.m

beneficio.hijo.h <- beneficio.base.h * porcentaje.hijo.h
beneficio.hijo.m <- beneficio.base.m * porcentaje.hijo.m

# Se verifica si tiene derecho al beneficio por sucesion (art. 18)

# Condición 1: tener al menos 180 cotizaciones totales
requisito.180.h <- cuotas.finales.h[filas.muerte.h] >= 180
requisito.180.m <- cuotas.finales.m[filas.muerte.m] >= 180

# Condición 2: haber cotizado al menos 12 veces en los últimos 24 meses antes de morir si murió antes de los 24 meses simulados, se usan los datos anteriores q estan en la base

requisito.24meses.h <-
  ifelse(
    col.fallecido.h == 1,
    rowSums(cotizaciones.vp[which(cotizantes.activos$sexo == 1),][filas.muerte.h,][, 337:360] > 10000),
    ifelse(
      col.fallecido.h == 2,
      rowSums(cotizaciones.vp[which(cotizantes.activos$sexo == 1),][filas.muerte.h,][, 349:360] > 10000) + cotizaciones.h[filas.muerte.h, 1],
      rowSums(cotizaciones.h[filas.muerte.h, 1:2])
    )
  ) > 11

requisito.24meses.m <-
  ifelse(
    col.fallecido.m == 1,
    rowSums(cotizaciones.vp[which(cotizantes.activos$sexo == 2),][filas.muerte.m,][, 337:360] > 10000),
    ifelse(
      col.fallecido.m == 2,
      rowSums(cotizaciones.vp[which(cotizantes.activos$sexo == 2),][filas.muerte.m,][, 349:360] > 10000) + cotizaciones.m[filas.muerte.m, 1],
      rowSums(cotizaciones.m[filas.muerte.m, 1:2])
    )
  ) > 11

# Debe de cumple ambas
tiene.derecho.sucesion.h <- requisito.180.h & requisito.24meses.h
tiene.derecho.sucesion.m <- requisito.180.m & requisito.24meses.m

# Se verifica si califica para el derecho o no. En caso de que no se asigna un beneficio = 0
beneficio.conyuge.h <-
  ifelse(tiene.derecho.sucesion.h, beneficio.conyuge.h, 0)
beneficio.hijo.h    <-
  ifelse(tiene.derecho.sucesion.h, beneficio.hijo.h, 0)

beneficio.conyuge.m <-
  ifelse(tiene.derecho.sucesion.m, beneficio.conyuge.m, 0)
beneficio.hijo.m    <-
  ifelse(tiene.derecho.sucesion.m, beneficio.hijo.m, 0)
```

### Pension final 

Se procede a calcular los beneficicos para las 3 modalidades de pension (vejez, invalidez, sucesion)

Primero los parametros generales:
```{r parametros_pensiones}
# Que excedan las 300 cotizaciones
bono.cotizaciones <- 0.000833

# Por mes de postergacion
bono.postergacion <- 0.001333

# Tasa límite
tasa.maxima <- 1.25

# Tomando como supuesto 4 fines de semana al mes, y meses de 30 dias, se multiplica el salario por jornada diaria ordinaria por los dias laborales del mes
salario.minimo <- 12236.95 * 22

# Funcion que calcula la cuantia basica con base en el articulo 24
cuantia.basica <- function(salario.referencia) {
  cuantia <- numeric(length(salario.referencia))

  cuantia[salario.referencia < 2 * salario.minimo] <- 0.525
  cuantia[salario.referencia >= 2 * salario.minimo & salario.referencia < 3 * salario.minimo] <- 0.51
  cuantia[salario.referencia >= 3 * salario.minimo & salario.referencia < 4 * salario.minimo] <- 0.494
  cuantia[salario.referencia >= 4 * salario.minimo & salario.referencia < 5 * salario.minimo] <- 0.478
  cuantia[salario.referencia >= 5 * salario.minimo & salario.referencia < 6 * salario.minimo] <- 0.462
  cuantia[salario.referencia >= 6 * salario.minimo & salario.referencia < 8 * salario.minimo] <- 0.446
  cuantia[salario.referencia >= 8 * salario.minimo] <- 0.43

  return(cuantia)
}
```

Ahora los beneficios por vejez:

```{r monto.pension.vejez}
# Las filas de personas que se retiraron
filas.vejez.h <- which(salida.h == "Retirado")
filas.vejez.m <- which(salida.m == "Retirado")

# Los salario promedio base (prom. de 300 mejores salarios)
salario.referencia.h <- beneficio.vejez.h
salario.referencia.m <- beneficio.vejez.m

# La cuantía básica según salario
cuantia.vejez.h <- cuantia.basica(salario.referencia.h)
cuantia.vejez.m <- cuantia.basica(salario.referencia.m)

# La bonificación por cotizaciones adicionales (exceso sobre 300)
meses.extra.h <- pmax(0, cuotas.finales.h[filas.vejez.h] - 300)
meses.extra.m <- pmax(0, cuotas.finales.m[filas.vejez.m] - 300)
bono.cuotas.h <- meses.extra.h * bono.cotizaciones
bono.cuotas.m <- meses.extra.m * bono.cotizaciones

# La bonificación por postergación (meses en estado "Posterga")
meses.post.h <- 12 * rowSums(postergacion.simulada.h[filas.vejez.h, ])
meses.post.m <- 12 * rowSums(postergacion.simulada.m[filas.vejez.m, ])
bono.post.h <- meses.post.h * bono.postergacion
bono.post.m <- meses.post.m * bono.postergacion

# La tasa de reemplazo final
tasa.vejez.h <- cuantia.vejez.h + bono.cuotas.h + bono.post.h
tasa.vejez.m <- cuantia.vejez.m + bono.cuotas.m + bono.post.m

# Pensión final por vejez
pension.vejez.h <- salario.referencia.h * pmin(tasa.vejez.h, tasa.maxima)
pension.vejez.m <- salario.referencia.m * pmin(tasa.vejez.m, tasa.maxima)
```

Los beneficios por invalidez:

```{r monto.pension.invalidez}
# El salario base
salario.referencia.inv.h <- beneficio.invalidez.h
salario.referencia.inv.m <- beneficio.invalidez.m

# La cuantía básica
cuantia.invalidez.h <- cuantia.basica(salario.referencia.inv.h)
cuantia.invalidez.m <- cuantia.basica(salario.referencia.inv.m)

# La bonificación por cuotas (más de 300)
meses.extra.inv.h <- pmax(0, cuotas.finales.h[filas.inv.h] - 300)
meses.extra.inv.m <- pmax(0, cuotas.finales.m[filas.inv.m] - 300)
bono.cuotas.inv.h <- meses.extra.inv.h * bono.cotizaciones
bono.cuotas.inv.m <- meses.extra.inv.m * bono.cotizaciones

# La tasa de reemplazo
tasa.invalidez.h <- cuantia.invalidez.h + bono.cuotas.inv.h
tasa.invalidez.m <- cuantia.invalidez.m + bono.cuotas.inv.m

# La pensión por invalidez
pension.invalidez.h <- salario.referencia.inv.h * pmin(tasa.invalidez.h, tasa.maxima)
pension.invalidez.m <- salario.referencia.inv.m * pmin(tasa.invalidez.m, tasa.maxima)
```

Y los beneficios por sucesión:

```{r monto.pension.sucesion}
# Calculado en la seccion anterior
pension.sucesion.conyuge.h <- beneficio.conyuge.h
pension.sucesion.conyuge.m <- beneficio.conyuge.m
pension.sucesion.hijo.h <- beneficio.hijo.h
pension.sucesion.hijo.m <- beneficio.hijo.m
```

Se obtienen los vectores con las pensiones

```{r vectores.pensiones}
pensiones.vejez <- c(pension.vejez.h, pension.vejez.m)
pensiones.invalidez <- c(pension.invalidez.h, pension.invalidez.m)
pensiones.sucesion.conyuge <- c(pension.sucesion.conyuge.h, pension.sucesion.conyuge.m)
pensiones.sucesion.hijo <- c(pension.sucesion.hijo.h, pension.sucesion.hijo.m)
```

Finalmente, se compacta todo en un solo datatable.

```{r dt.informacion.pension}
# ID y sexo de cotizantes
ids.h <- cotizantes.activos$id[which(cotizantes.activos$sexo == 1)]
ids.m <- cotizantes.activos$id[which(cotizantes.activos$sexo == 2)]

# IDs filtrados por tipo de pensión
ids.vejez.h <- ids.h[filas.vejez.h]
ids.vejez.m <- ids.m[filas.vejez.m]
ids.invalidez.h <- ids.h[filas.inv.h]
ids.invalidez.m <- ids.m[filas.inv.m]
ids.sucesion.conyuge.h <- ids.h[filas.muerte.h]
ids.sucesion.conyuge.m <- ids.m[filas.muerte.m]
ids.sucesion.hijo.h <- ids.sucesion.conyuge.h
ids.sucesion.hijo.m <- ids.sucesion.conyuge.m

# Datos de pension por vejez
df.vejez <- data.frame(
  id = c(ids.vejez.h, ids.vejez.m),
  sexo = c(rep(1, length(ids.vejez.h)), rep(2, length(ids.vejez.m))),
  tipo = "Vejez",
  monto = c(pension.vejez.h, pension.vejez.m)
)

# Datos de pension por invalidez

df.invalidez <- data.frame(
  id = c(ids.invalidez.h, ids.invalidez.m),
  sexo = c(rep(1, length(ids.invalidez.h)), rep(2, length(ids.invalidez.m))),
  tipo = "Invalidez",
  monto = c(pension.invalidez.h, pension.invalidez.m)
)

# Datos de pension por sucesion al conyuge

df.sucesion.conyuge <- data.frame(
  id = c(ids.sucesion.conyuge.h, ids.sucesion.conyuge.m),
  sexo = c(rep(1, length(ids.sucesion.conyuge.h)), rep(2, length(ids.sucesion.conyuge.m))),
  tipo = "Sucesion - Conyuge",
  monto = c(pension.sucesion.conyuge.h, pension.sucesion.conyuge.m)
)

# Datos de pension por sucesion al hijo

df.sucesion.hijo <- data.frame(
  id = c(ids.sucesion.hijo.h, ids.sucesion.hijo.m),
  sexo = c(rep(1, length(ids.sucesion.hijo.h)), rep(2, length(ids.sucesion.hijo.m))),
  tipo = "Sucesion - Hijo",
  monto = c(pension.sucesion.hijo.h, pension.sucesion.hijo.m)
)

# Df final

df.pensiones <- rbind(
  df.vejez,
  df.invalidez,
  df.sucesion.conyuge,
  df.sucesion.hijo
)

datos.de.pensiones <- setDT(df.pensiones)
```

```{r beneficios_devengados}
# Para el beneficio por vejez, separado por sexo, obtenemos los años restantes para pensionarse
restantes.ret.h <-
  apply(estados.h[filas.vejez.h, ], 1, function(fila) {
    which(fila == "Retirado")[1]
  })
restantes.ret.m <-
  apply(estados.m[filas.vejez.m, ], 1, function(fila) {
    which(fila == "Retirado")[1]
  })

# Obtenemos las probabilidades de sobrevivencia de las personas pensionadas por vejez
tpx.vejez.h <-
  sobrevivencia.h[filas.vejez.h,][cbind(1:nrow(sobrevivencia.h[filas.vejez.h,]), restantes.ret.h)]
tpx.vejez.m <-
  sobrevivencia.m[filas.vejez.m,][cbind(1:nrow(sobrevivencia.m[filas.vejez.m,]), restantes.ret.m)]

# Obtenemos las probabilidades de sobrevivencia de las personas pensionadas por invalidez
tpx.invalidez.h <-
  sobrevivencia.h[filas.inv.h,][cbind(1:nrow(sobrevivencia.h[filas.inv.h,]), restantes.inv.h)]
tpx.invalidez.m <-
  sobrevivencia.m[filas.inv.m,][cbind(1:nrow(sobrevivencia.m[filas.inv.m,]), restantes.inv.m)]

# Obtenemos las probabilidades de sobrevivencia de las personas con derecho sucesorio
tpx.sucesion.h <-
  sobrevivencia.h[filas.muerte.h, ][cbind(1:nrow(sobrevivencia.h[filas.muerte.h, ]), col.fallecido.h)]
tpx.sucesion.m <-
  sobrevivencia.m[filas.muerte.m, ][cbind(1:nrow(sobrevivencia.m[filas.muerte.m, ]), col.fallecido.m)]

# Obtenemos las anualidades para el beneficio devengado de vejez, separado por sexo
anualidades.vejez.h <-
  df.anualidades[match((edades.h[filas.vejez.h, 1] - 1 + restantes.ret.h), edad), hombres]
anualidades.vejez.m <-
  df.anualidades[match((edades.m[filas.vejez.m, 1] - 1 + restantes.ret.m), edad), mujeres]

# Obtenemos las anualidades para el beneficio devengado de invalidez, separado por sexo
anualidades.invalidez.h <-
  df.anualidades[match((edades.h[filas.inv.h, 1] - 1 + restantes.inv.h), edad), hombres]
anualidades.invalidez.m <-
  df.anualidades[match((edades.m[filas.inv.m, 1] - 1 + restantes.inv.m), edad), mujeres]

# Obtenemos las anualidades para el beneficio devengado de sucesión, separado por sexo
anualidades.sucesion.h <-
  df.anualidades[match((edades.h[filas.muerte.h, 1] - 1 + col.fallecido.h), edad), hombres]
anualidades.sucesion.m <-
  df.anualidades[match((edades.m[filas.muerte.m, 1] - 1 + col.fallecido.m), edad), mujeres]

# Beneficio devengado por vejez
ben.dev.vejez.h <-
  (cotizantes.activos$cotizaciones[which(cotizantes.activos$sexo == 1)][filas.vejez.h] / cuotas.finales.h[filas.vejez.h]) * pension.vejez.h * tpx.vejez.h * anualidades.vejez.h * ((1 + interes.real) ^ -restantes.ret.h)
ben.dev.vejez.m <-
  (cotizantes.activos$cotizaciones[which(cotizantes.activos$sexo == 2)][filas.vejez.m] / cuotas.finales.m[filas.vejez.m]) * pension.vejez.m * tpx.vejez.m * anualidades.vejez.m * ((1 + interes.real) ^ -restantes.ret.m)

# Beneficio devengado por invalidez
ben.dev.inv.h <-
  (cotizantes.activos$cotizaciones[which(cotizantes.activos$sexo == 1)][filas.inv.h] / cuotas.finales.h[filas.inv.h]) * pension.invalidez.h * tpx.invalidez.h * anualidades.invalidez.h * ((1 + interes.real) ^ -restantes.inv.h)
ben.dev.inv.m <-
  (cotizantes.activos$cotizaciones[which(cotizantes.activos$sexo == 2)][filas.inv.m] / cuotas.finales.m[filas.inv.m]) * pension.invalidez.m * tpx.invalidez.m * anualidades.invalidez.m * ((1 + interes.real) ^ -restantes.inv.m)

# Beneficio devengado por sucesión
ben.dev.suc.h <-
  (cotizantes.activos$cotizaciones[which(cotizantes.activos$sexo == 1)][filas.muerte.h] / cuotas.finales.h[filas.muerte.h]) * (pension.sucesion.conyuge.h + pension.sucesion.hijo.h) * tpx.sucesion.h * anualidades.sucesion.h * ((1 + interes.real) ^ -col.fallecido.h)
ben.dev.suc.m <-
  (cotizantes.activos$cotizaciones[which(cotizantes.activos$sexo == 2)][filas.muerte.m] / cuotas.finales.m[filas.muerte.m]) * (pension.sucesion.conyuge.m + pension.sucesion.hijo.m) * tpx.sucesion.m * anualidades.sucesion.m * ((1 + interes.real) ^ -col.fallecido.m)
```

# Resultados base

Se grafican los salarios ajustados por inflación.

```{r grafico_cotizantes}
ggplot(cotizantes.anualizado.VP.largo, aes(x = año, y = salario.ajustado)) +
  geom_line(stat = "summary", fun = mean, color = "steelblue", linewidth = 1) +
  labs(title = "Comportamiento de salarios ajustados por inflación (1995-2024)",
       x = "Año",
       y = "Salario ajustado (Valor presente)") +
  theme_minimal()
```

Se grafica la curva salarial sin ningún método de suavizado.

```{r grafico_curva_sin_suavizar}
ggplot(curva.general, aes(x = proyeccion.edad, y = salario.promedio)) +
  geom_line(color = "darkgreen", linewidth = 1.2) +
  labs(title = "Curva salarial general promedio",
       x = "Edad proyectada",
       y = "Salario promedio") +
  theme_minimal()
```

Se procede con el cálculo de la curva, pero de manera suavizada.

```{r curva_suavizada}
ggplot(curva.general, aes(x = proyeccion.edad, y = salario.promedio)) +
  geom_line(color = "darkgreen", alpha = 0.4) +  # línea original, más clara
  geom_smooth(method = "loess", color = "blue", linewidth = 1.2, se = FALSE) +
  labs(title = "Curva salarial general suavizada",
       x = "Edad proyectada",
       y = "Salario promedio") +
  theme_minimal()
```

Se generaliza la forma de consultar alguna observación de la base, donde solo se recibe el ID, y la función imprime su curva salarial para su análisis. A continuación un ejemplo:

```{r grafico_funcion_proyectar_persona}
graficar.proyeccion.id("097434")
```
