---
title: "Metodología"
author: "Alejandro Brenes, Santiago Fernández, Eyeri Méndez y Erick Venegas"
date: '`r Sys.Date()`'
output: html_document
---

Se instala pacman, para compatibilidad de librerías.

```{r}
pacman::p_load(dplyr, 
               ggplot2, 
               readxl, 
               stringr,
               janitor)
```

# Bases de Datos 

Se cargan las bases de datos.

```{r bases_datos, message = FALSE}
data.cotizantes <- read_excel("data/BD_Cotizantes.xlsx")

activos <- read_excel("data/BD_Financiero.xlsx", sheet = "Activo-EEFF")
```

Se hacen unas correcciones menores a la base de activos.

```{r correcciones}
# Se corrigen los nombres de las columnas
activos <- activos %>% clean_names()

# Se pone el formato de fecha necesario
activos$periodo <- activos$periodo %>% as.Date()
```

Como los datos de las fechas no vienen en un formato adecuado, entonces se procede a anualizar los salarios y se le da forma a la base de datos. 

```{r}
meses.to.annos <- function(df, columnas.excluir, anno.inicio = 1995) {
  # Se extraen las columnas que serán los meses
  columnas.mensuales <- setdiff(names(df), columnas.excluir)
  
  # Número total de columnas mensuales
  n.meses <- length(columnas.mensuales)
  n.annos <- floor(n.meses / 12)
  
  # Se generan los nombres de los años, según cuántos bloques de 12 haya
  nombres.annos <- as.character(seq(anno.inicio, by = 1, length.out = n.annos))
  
  # Se calculan los promedios anuales
  annos <- lapply(1:n.annos, function(i) {
    cols <- columnas.mensuales[((i - 1) * 12 + 1):(i * 12)]
    
    rowMeans(df[, cols], na.rm = TRUE)
    
  })
  
  # DataFrame de promedios
  df.anual <- as.data.frame(annos)
  names(df.anual) <- nombres.annos
  
  # Se combinan columnas fijas + promedios anuales
  data.cotizantes.final <- cbind(df[, columnas.excluir], df.anual)
  return(data.cotizantes.final)
}
```

Se cambia el formato de los nombres de las variables. 

```{r}
columnas.excluir <- c("ID", "Fec.Nac", "Sexo")
df.anualizado <- meses.to.annos(data.cotizantes, 
                                columnas.excluir, 
                                anno.inicio = 1995)
```

Se calcula el máximo de la base de datos, para corroborar que no hay salarios que excedan los 5 millones, por lo que no hay cotización máxima.

```{r}
max(unlist(data.cotizantes), na.rm = TRUE)
```

Se calculan las edades de los individuos del data set para su posterior uso. 

```{r}
df.anualizado$Fec.Nac <- as.Date(df.anualizado$Fec.Nac, format = "%Y/%m/%d")

df.anualizado$Edad.actual <- 2024 - as.numeric(format(df.anualizado$Fec.Nac, "%Y"))
```

# Tasa de rendimiento

Se procede a determinar la tasa de rendimiento a partir de los rendimientos históricos de los activos del fondo.

```{r tasa_rendimiento}
# Se crea un nuevo DataFrame eliminando las columnas 1, 4, 5, 6, 7 y 8 del DataFrame original de activos
df.act <- activos[, -c(1, 4, 5, 6, 7, 8)]

# Se filtran las observaciones para que solo queden las que tienen fecha a partir del 1 de diciembre de 2022
df.act <- df.act %>%
  filter(periodo >= as.Date("2022-12-01"))

# Se calcula el rendimiento mensual del activo total
df.act$rend <- c(NA, diff(df.act$activo) / head(df.act$activo, -1))

# Se elimina la primera fila que contiene NA
df.act <- df.act[-1, ]

# Se calcula la tasa mensual geométrica del rendimiento total del activo
tasa.mensual <- prod(1 + df.act$rend)^(1 / length(df.act$rend)) - 1

# Se anualiza la tasa mensual
tasa.anual <- (1 + tasa.mensual)^12 - 1

# Se grafican los rendimientos mensuales del activo desde hace 3 años
ggplot(df.act, aes(x = periodo, y = rend)) +
  geom_col(fill = "darkgreen") +
  labs(x = "Periodo", y = "Rendimiento") +
  scale_y_continuous(labels = scales::percent) +
  theme_minimal()
```


